---
title: "Instalação e ajustes iniciais"
execute:
  eval: false
---

Toda a oficina roda dentro de um único projeto do RStudio, distribuído pronto em um arquivo
compactado. Nele estão a estrutura de pastas, os arquivos de dados que não são baixados por código
e um *script* de R em branco para cada capítulo. Este capítulo trata de duas tarefas apenas, obter esse
pacote e instalar os pacotes de R da Parte 1. As duas devem ser feitas antes do evento, com calma e
conexão estável.

::: {.callout-note}
## Nesta seção você vai

- baixar e extrair o pacote da oficina
- abrir o projeto do RStudio e entender por que isso importa
- reconhecer a estrutura de pastas e o *script* de cada capítulo
- instalar os pacotes de R usados na Parte 1
:::

::: {.callout-important}
A oficina supõe que você já tenha o **R** e o **RStudio** instalados e funcionando. Se ainda não
for o caso, instale primeiro o R, a partir do [CRAN](https://cran.r-project.org/), e depois o
[RStudio Desktop](https://posit.co/download/rstudio-desktop/).
:::

## O pacote da oficina

Baixe o arquivo
[`workshop_smu2026.zip`](https://github.com/pedreirajr/workshop_censo_acc_smu2026/releases/download/dados/workshop_smu2026.zip), com cerca de 30 MB, e extraia em um lugar estável do seu computador, como a pasta de documentos. Evite extrair para a área de trabalho temporária ou para dentro da pasta de downloads, porque o
projeto vai ser usado nos quatro blocos da oficina e precisa continuar no mesmo lugar do começo ao fim.

A extração produz uma pasta com esta estrutura.

```
workshop_smu2026/
├── workshop_smu2026.Rproj
├── LEIA-ME.txt
├── scripts/
│   ├── 1-instalacao_censo.R
│   ├── 2-geo.R
│   ├── 3-agregados.R
│   ├── 4-microdados.R
│   ├── 5-grade.R
│   ├── 6-cnefe.R
│   ├── 7-instalacao_acc.R
│   ├── 8-rede.R
│   ├── 9-indicadores.R
│   └── 10-equidade.R
└── dados/
    ├── censo/
    ├── geo/
    └── r5/
```

## Abra o projeto, não os arquivos soltos

Dentro da pasta extraída há o arquivo `workshop_smu2026.Rproj`, e é **ele que vamos abrir inicialmente**. Um duplo clique nesse arquivo abre o RStudio já com o diretório de trabalho apontado para a pasta do projeto, que é o que faz os caminhos relativos dos *scripts* funcionarem sem ajuste algum. Quando o código
pede `dados/r5/anapolis.pbf`, ele encontra o arquivo porque o R está posicionado na raiz do projeto.

::: {.callout-tip}
Para confirmar que está no lugar certo, rode `getwd()` no console. A resposta tem de terminar em `workshop_smu2026`. Se terminar em outra coisa, feche o RStudio e abra novamente pelo `.Rproj`.
:::

## Um script por capítulo

Cada capítulo do site tem o seu arquivo correspondente em `scripts/`. Eles vêm todos em branco, de propósito, e serão preenchidos durante a aula, à medida que o código for apresentado. A ideia é acompanhar a explicação no site e digitar as linhas no *script* do capítulo, porque é digitando que a sintaxe se fixa.

| Capítulo | Script |
|---|---|
| 1. Instalação e ajustes iniciais | `1-instalacao_censo.R` |
| 2. Recortes territoriais | `2-geo.R` |
| 3. Agregados por setor censitário | `3-agregados.R` |
| 4. Microdados da amostra | `4-microdados.R` |
| 5. Grade estatística | `5-grade.R` |
| 6. CNEFE | `6-cnefe.R` |
| 7. Instalação e ajustes iniciais da Parte 2 | `7-instalacao_acc.R` |
| 8. Leitura dos arquivos e montagem da rede | `8-rede.R` |
| 9. Cômputo dos indicadores | `9-indicadores.R` |
| 10. Equidade e pobreza de acessibilidade | `10-equidade.R` |

As pastas de dados seguem a mesma divisão. Em `dados/geo/` e `dados/r5/` estão os arquivos que já vêm prontos no pacote, como a grade hexagonal de Anápolis, a malha de bairros da prefeitura, os estabelecimentos de saúde do CNES, a rede viária do OpenStreetMap e o GTFS do transporte público. A pasta `dados/censo/` começa vazia de propósito, porque os produtos do Censo são baixados ao vivo pelos pacotes `censobr` e `cnefetools` ao longo dos capítulos 3, 4 e 6.

## Instalação dos pacotes da Parte 1

O código a seguir vai para o `scripts/1-instalacao_censo.R`. Ele instala apenas o que estiver faltando, de modo que rodá-lo com o ambiente já pronto não custa nada.

```{r}
pacotes <- c(
  "tidyverse",   # manipulação e visualização de dados
  "sf",          # dados geográficos vetoriais
  "geobr",       # malhas territoriais oficiais
  "censobr",     # produtos do Censo Demográfico
  "arrow",       # leitura de arquivos grandes em formato parquet
  "srvyr",       # estimativas com pesos amostrais
  "h3jsr",       # grade hexagonal H3
  "mapview",     # visualização interativa rápida
  "remotes"      # instalação de pacotes hospedados no GitHub
)

faltando <- pacotes[!pacotes %in% rownames(installed.packages())]

if (length(faltando) > 0) {
  install.packages(faltando, repos = "https://cloud.r-project.org")
}
```

O `cnefetools`, usado no capítulo do CNEFE, não está no CRAN e é instalado direto do GitHub.

```{r}
if (!"cnefetools" %in% rownames(installed.packages())) {
  remotes::install_github("pedreirajr/cnefetools")
}
```

::: {.callout-warning}
## Instalação do sf

O `sf` depende das bibliotecas GDAL, GEOS e PROJ. No Windows e no macOS o CRAN entrega binários
prontos e a instalação é direta. No Linux é preciso instalar as bibliotecas do sistema antes, o que
em distribuições baseadas em Debian se faz com `sudo apt install libgdal-dev libgeos-dev
libproj-dev libudunits2-dev`.
:::

Por fim, carregue tudo. Se as linhas abaixo passarem sem mensagem de erro, o ambiente da Parte 1
está pronto.

```{r}
library(tidyverse)
library(sf)
library(geobr)
library(censobr)
library(arrow)
library(srvyr)
library(h3jsr)
library(mapview)
library(cnefetools)
```

A Parte 2 exige um ambiente adicional, com o Java e os pacotes de roteamento, tratado no
[Capítulo 7](7-instalacao-r5r.qmd). Vale fazer as duas instalações de uma vez, antes do evento.
