---
title: "Equidade e pobreza de acessibilidade"
execute:
  eval: false
---

Calcular acessibilidade não basta para entender a justiça de um sistema de transportes. Dois modos
podem gerar acessibilidade média parecida e distribuí-la de formas muito diferentes entre ricos e
pobres. O pacote `accessibility` traz medidas de **desigualdade** (Palma, Gini, índice de
concentração, Theil) e de **pobreza de acessibilidade** (família FGT) para responder a essa pergunta.

Seguimos usando `acess_pe`, `acess_bike`, `acess_carro`, `acess_tp` e `uso_solo`, calculados no
capítulo anterior.

::: {.callout-note}
## Nesta seção você vai

- preparar os dados sociodemográficos para as medidas de desigualdade
- calcular Palma, Gini, índice de concentração, Theil T e FGT para cada modo
- interpretar cada indicador
- identificar quais modos favorecem quais grupos de renda
:::

## Preparando os dados sociodemográficos

As medidas de desigualdade precisam de renda e população **sem valores faltantes**. Hexágonos sem
moradores (`population == 0`) não têm renda média definida (`NA`) e não fazem sentido nessas contas,
então os removemos.

```{r}
uso_solo_equidade <- uso_solo |>
  filter(population > 0, !is.na(income))

nrow(uso_solo)
nrow(uso_solo_equidade)
```

## Calculando as medidas para cada modo

Criamos uma função pequena para não repetir a mesma sequência de chamadas quatro vezes.

```{r}
medidas_equidade <- function(acess_df, land_use) {
  linha_pobreza <- quantile(acess_df$jobs, 0.25, na.rm = TRUE)

  palma <- palma_ratio(
    accessibility_data = acess_df,
    sociodemographic_data = land_use,
    opportunity = "jobs",
    population = "population",
    income = "income"
  )

  gini <- gini_index(
    accessibility_data = acess_df,
    sociodemographic_data = land_use,
    opportunity = "jobs",
    population = "population"
  )

  concentracao <- concentration_index(
    accessibility_data = acess_df,
    sociodemographic_data = land_use,
    opportunity = "jobs",
    population = "population",
    income = "income",
    type = "corrected"
  )

  theil <- theil_t(
    accessibility_data = acess_df,
    sociodemographic_data = land_use,
    opportunity = "jobs",
    population = "population"
  )

  pobreza <- fgt_poverty(
    accessibility_data = acess_df,
    sociodemographic_data = land_use,
    opportunity = "jobs",
    population = "population",
    poverty_line = linha_pobreza
  )

  bind_cols(palma, gini, concentracao, theil, pobreza)
}

equidade_modos <- bind_rows(
  medidas_equidade(acess_pe, uso_solo_equidade) |>
    mutate(modo = "A pe"),
  medidas_equidade(acess_bike, uso_solo_equidade) |>
    mutate(modo = "Bicicleta"),
  medidas_equidade(acess_carro, uso_solo_equidade) |>
    mutate(modo = "Carro"),
  medidas_equidade(acess_tp, uso_solo_equidade) |>
    mutate(modo = "Transporte publico")
) |>
  relocate(modo)

equidade_modos
```

## Como ler os resultados

- **Palma ratio**, razão entre a acessibilidade média dos 10% mais ricos e dos 40% mais pobres.
  Quanto maior, mais desigual. O valor 1 seria "igualdade" nessa comparação de extremos.
- **Gini**, desigualdade geral da distribuição de acessibilidade, de 0 (igualdade perfeita) a 1 (toda
  a acessibilidade concentrada em uma pessoa ou hexágono).
- **Índice de concentração**, varia de -1 a +1. Negativo indica que a desigualdade favorece os mais
  pobres, e positivo, que favorece os mais ricos, um viés pró-rico. É o indicador mais direto de
  *quem* se beneficia mais [@erreygers2009].
- **Theil T**, outra medida geral de desigualdade, sensível a diferenças na cauda superior da
  distribuição.
- **FGT0, FGT1 e FGT2**, proporção de pessoas "pobres de acessibilidade", abaixo do 25º percentil
  neste caso. O FGT0 é a incidência, ou seja, quantos são pobres, o FGT1 pondera pela profundidade da
  pobreza e o FGT2 dá peso extra a quem está mais distante da linha de pobreza.

```{r}
ggplot(equidade_modos, aes(x = modo, y = concentration_index, fill = modo)) +
  geom_col(show.legend = FALSE) +
  geom_hline(yintercept = 0, linetype = "dashed") +
  labs(
    title = "Índice de concentração da acessibilidade a empregos, por modo",
    subtitle = "Negativo = favorece os mais pobres; positivo = favorece os mais ricos",
    x = NULL, y = "Índice de concentração"
  ) +
  theme_minimal()
```

Em geral, é comum encontrar padrões como acessibilidade a pé mais equitativa, pouco correlacionada
com renda porque todo mundo anda, acessibilidade de carro fortemente pró-rico, já que poucos têm
carro e moram em áreas bem servidas de vias, e transporte público em posição intermediária. O padrão
real de Anápolis pode ser diferente, e é isso que os números acima mostram
[@pereira_karner_2021; @levinson_king_2020].

## Para continuar

::: {.callout-tip}
Para reproduzir a extração de rede viária, GTFS e uso do solo para **outros municípios**, os pacotes
`osmextract` (rede OSM), `tidytransit` (GTFS) e `cnefetools` (dados de população e renda do IBGE a
partir do CNEFE) automatizam boa parte desse trabalho [@pedreira2026cnefetools].
:::

O Projeto Acesso a Oportunidades, acessível pelo pacote `aopdata`, oferece indicadores prontos para
as maiores cidades brasileiras e serve de referência para comparação [@pereira_aop_td2772]. A
[oficina de acessibilidade da ANPET 2025](https://ipeagit.github.io/oficina_acessibilidade_anpet_2025/)
e o livro @pereira_herszenhut_2023 aprofundam todos os temas tratados nesta Parte.
