---
title: "Equidade e pobreza de acessibilidade"
---

Calcular acessibilidade não basta para entender a justiça de um sistema de transportes. Dois modos
podem gerar acessibilidade média parecida e distribuí-la de formas muito diferentes entre ricos e
pobres. O pacote `accessibility` traz medidas de **desigualdade** (Palma, Gini, índice de
concentração, Theil) e de **pobreza de acessibilidade** (família FGT) para responder a essa pergunta
[@louro_cycling_2026; @karner_pereira_farber_2024].

Seguimos usando `acess_pe`, `acess_bike`, `acess_carro`, `acess_tp` e `uso_solo`, calculados no
capítulo anterior.

::: {.callout-note}
## Nesta seção você vai

- preparar os dados sociodemográficos para as medidas de desigualdade
- calcular Palma, Gini, índice de concentração, Theil T e FGT para cada modo
- interpretar cada indicador
- identificar quais modos favorecem quais grupos de renda
:::

::: {.callout-tip}
## Script deste capítulo

Abra o arquivo `scripts/10-equidade.R` no projeto da oficina. É nele que vai o código
apresentado a seguir. Se ainda não tiver o projeto, volte ao
[Capítulo 1](1-instalacao.qmd).

Ele continua a sessão do capítulo anterior, então rode antes o `scripts/9-indicadores.R`, que
deixa em memória os indicadores de acessibilidade de cada modo.
:::

```{r}
#| label: setup-10
#| include: false
options(java.parameters = "-Xmx6G")

library(r5r)
library(accessibility)
library(sf)
library(terra)
library(dplyr)
library(data.table)
library(ggplot2)
library(mapview)
library(h3jsr)

pasta_rede <- "dados/r5"
pasta_geo  <- "dados/geo"

arq_grade <- file.path(
  pasta_geo,
  "grade_h3r9_anapolis_empregos_renda_pop_urbano_rural.gpkg"
)

grade <- st_read(arq_grade, quiet = TRUE)

ler_unidade <- function(arquivo, tipo) {
  st_read(arquivo, quiet = TRUE) |>
    mutate(tipo = tipo)
}

unidades_saude <- bind_rows(
  ler_unidade(file.path(pasta_geo, "cnes_anapolis_go_02.gpkg"), "atencao_basica"),
  ler_unidade(file.path(pasta_geo, "cnes_anapolis_go_05.gpkg"), "hospital"),
  ler_unidade(file.path(pasta_geo, "cnes_anapolis_go_73.gpkg"), "emergencia")
)

unidades_h3 <- unidades_saude |>
  mutate(id_hex = point_to_cell(unidades_saude, res = 9)) |>
  st_drop_geometry() |>
  summarise(n = n(), prof = sum(prof, na.rm = TRUE), .by = c(id_hex, tipo))

grade <- grade |>
  left_join(
    unidades_h3 |>
      filter(tipo == "atencao_basica") |>
      transmute(id_hex, atencao_basica = n, capacidade_ab = prof),
    by = "id_hex"
  ) |>
  left_join(
    unidades_h3 |> filter(tipo == "hospital") |> transmute(id_hex, hospital = n),
    by = "id_hex"
  ) |>
  left_join(
    unidades_h3 |> filter(tipo == "emergencia") |> transmute(id_hex, emergencia = n),
    by = "id_hex"
  ) |>
  mutate(across(c(atencao_basica, capacidade_ab, hospital, emergencia), \(x) coalesce(x, 0)))

r5r_network <- build_network(
  data_path = pasta_rede,
  elevation = "TOBLER",
  overwrite = FALSE
)

grade_urbana <- grade |>
  filter(classe_urbano == "Urbano") |>
  st_transform(4326)

pontos <- grade_urbana |>
  st_centroid() |>
  mutate(
    lon = st_coordinates(geom)[, 1],
    lat = st_coordinates(geom)[, 2]
  ) |>
  st_drop_geometry() |>
  transmute(id = id_hex, lon, lat)

uso_solo <- grade_urbana |>
  st_drop_geometry() |>
  transmute(
    id = id_hex,
    jobs = Jobs,
    population = pop_ph,
    income = avg_inc_resp,
    atencao_basica, capacidade_ab, hospital, emergencia
  )

data_viagem <- as.POSIXct("22-07-2026 07:00:00", format = "%d-%m-%Y %H:%M:%S")

ttm_pe <- travel_time_matrix(
  r5r_network = r5r_network,
  origins = pontos,
  destinations = pontos,
  mode = "WALK",
  departure_datetime = data_viagem,
  max_trip_duration = 60
)

ttm_bike <- travel_time_matrix(
  r5r_network = r5r_network,
  origins = pontos,
  destinations = pontos,
  mode = "BICYCLE",
  departure_datetime = data_viagem,
  max_lts = 2,
  max_trip_duration = 60
)

ttm_carro <- travel_time_matrix(
  r5r_network = r5r_network,
  origins = pontos,
  destinations = pontos,
  mode = "CAR",
  departure_datetime = data_viagem,
  max_trip_duration = 60
)

ttm_transporte_publico <- travel_time_matrix(
  r5r_network = r5r_network,
  origins = pontos,
  destinations = pontos,
  mode = c("WALK", "TRANSIT"),
  departure_datetime = data_viagem,
  time_window = 30,
  max_walk_time = 30,
  max_trip_duration = 90
)

acess_pe <- cumulative_cutoff(
  travel_matrix = ttm_pe,
  land_use_data = uso_solo,
  opportunity = "jobs",
  travel_cost = "travel_time_p50",
  cutoff = 30
)

acess_bike <- cumulative_cutoff(
  travel_matrix = ttm_bike,
  land_use_data = uso_solo,
  opportunity = "jobs",
  travel_cost = "travel_time_p50",
  cutoff = 30
)

acess_carro <- cumulative_cutoff(
  travel_matrix = ttm_carro,
  land_use_data = uso_solo,
  opportunity = "jobs",
  travel_cost = "travel_time_p50",
  cutoff = 30
)

acess_tp <- cumulative_cutoff(
  travel_matrix = ttm_transporte_publico,
  land_use_data = uso_solo,
  opportunity = "jobs",
  travel_cost = "travel_time_p50",
  cutoff = 30
)
```


## Preparando os dados sociodemográficos

As medidas de desigualdade precisam de renda e população **sem valores faltantes**. Hexágonos sem
moradores (`population == 0`) não têm renda média definida (`NA`) e não fazem sentido nessas contas,
então são removidos.

```{r}
uso_solo_equidade <- uso_solo |>
  filter(population > 0, !is.na(income))

nrow(uso_solo)
nrow(uso_solo_equidade)
```

## Calculando as medidas para cada modo

Criamos uma função pequena para não repetir a mesma sequência de chamadas quatro vezes. A primeira
linha dela resolve um detalhe fácil de passar batido. Os hexágonos sem moradores saíram da tabela
sociodemográfica no bloco anterior, mas continuam na tabela de acessibilidade, então as duas deixam
de cobrir o mesmo conjunto de ids. Todas as medidas ponderadas por população voltam `NA` nessa
situação, acompanhadas de um aviso, porque não há peso definido para os ids que sobram. Filtrar a
tabela de acessibilidade pelos ids que restaram alinha as duas.

```{r}
medidas_equidade <- function(acess_df, land_use) {
  acess_df <- acess_df |>
    filter(id %in% land_use$id)

  linha_pobreza <- quantile(acess_df$jobs, 0.25, na.rm = TRUE)

  palma <- palma_ratio(
    accessibility_data = acess_df,
    sociodemographic_data = land_use,
    opportunity = "jobs",
    population = "population",
    income = "income"
  )

  gini <- gini_index(
    accessibility_data = acess_df,
    sociodemographic_data = land_use,
    opportunity = "jobs",
    population = "population"
  )

  concentracao <- concentration_index(
    accessibility_data = acess_df,
    sociodemographic_data = land_use,
    opportunity = "jobs",
    population = "population",
    income = "income",
    type = "corrected"
  )

  theil <- theil_t(
    accessibility_data = acess_df,
    sociodemographic_data = land_use,
    opportunity = "jobs",
    population = "population"
  )

  pobreza <- fgt_poverty(
    accessibility_data = acess_df,
    sociodemographic_data = land_use,
    opportunity = "jobs",
    population = "population",
    poverty_line = linha_pobreza
  )

  bind_cols(palma, gini, concentracao, theil, pobreza)
}

equidade_modos <- bind_rows(
  medidas_equidade(acess_pe, uso_solo_equidade) |>
    mutate(modo = "A pe"),
  medidas_equidade(acess_bike, uso_solo_equidade) |>
    mutate(modo = "Bicicleta"),
  medidas_equidade(acess_carro, uso_solo_equidade) |>
    mutate(modo = "Carro"),
  medidas_equidade(acess_tp, uso_solo_equidade) |>
    mutate(modo = "Transporte publico")
) |>
  relocate(modo)

equidade_modos
```

## Como ler os resultados

- **Palma ratio**, razão entre a acessibilidade média dos 10% mais ricos e dos 40% mais pobres.
  Quanto maior, mais desigual. O valor 1 seria "igualdade" nessa comparação de extremos.
- **Gini**, desigualdade geral da distribuição de acessibilidade, de 0 (igualdade perfeita) a 1 (toda
  a acessibilidade concentrada em uma pessoa ou hexágono).
- **Índice de concentração**, varia de -1 a +1. Negativo indica que a desigualdade favorece os mais
  pobres, e positivo, que favorece os mais ricos, um viés pró-rico. É o indicador mais direto de
  *quem* se beneficia mais [@erreygers2009].
- **Theil T**, outra medida geral de desigualdade, sensível a diferenças na cauda superior da
  distribuição.
- **FGT0, FGT1 e FGT2**, proporção de pessoas "pobres de acessibilidade", abaixo do 25º percentil
  neste caso. O FGT0 é a incidência, ou seja, quantos são pobres, o FGT1 pondera pela profundidade da
  pobreza e o FGT2 dá peso extra a quem está mais distante da linha de pobreza.

```{r}
#| label: graf-concentracao
ggplot(equidade_modos, aes(x = modo, y = concentration_index, fill = modo)) +
  geom_col(show.legend = FALSE) +
  geom_hline(yintercept = 0, linetype = "dashed") +
  labs(
    title = "Índice de concentração da acessibilidade a empregos, por modo",
    subtitle = "Negativo = favorece os mais pobres; positivo = favorece os mais ricos",
    x = NULL, y = "Índice de concentração"
  ) +
  theme_minimal()
```

Em geral, é comum encontrar padrões como acessibilidade a pé mais equitativa, pouco correlacionada
com renda porque todo mundo anda, acessibilidade de carro fortemente pró-rico, já que poucos têm
carro e moram em áreas bem servidas de vias, e transporte público em posição intermediária. O padrão
real de Anápolis pode ser diferente, e é isso que os números acima mostram
[@pereira_karner_2021; @levinson_king_2020].

## Para continuar

::: {.callout-tip}
Para reproduzir a extração de rede viária, GTFS e uso do solo para **outros municípios**, os pacotes
`osmextract` (rede OSM), `tidytransit` (GTFS) e `cnefetools` (dados de população e renda do IBGE a
partir do CNEFE) automatizam boa parte desse trabalho [@pedreira2026cnefetools].
:::

O Projeto Acesso a Oportunidades, acessível pelo pacote `aopdata`, oferece indicadores prontos para
as maiores cidades brasileiras e serve de referência para comparação [@pereira_aop_td2772]. A
[oficina de acessibilidade da ANPET 2025](https://ipeagit.github.io/oficina_acessibilidade_anpet_2025/)
e o livro @pereira_herszenhut_2023 aprofundam todos os temas tratados nesta Parte.
