---
title: "Recortes territoriais"
---

Sabemos que o componente **espacial** é um aspecto essencial na pesquisa em transportes. Nesse sentido, este capítulo faz essa primeira organização das malhas territoriais do Censo que utilizaremos no curso. Lembramos que o município a ser explorado é **Anápolis-GO**, cujo tamanho é o ideal para processarmos dados ao longo das práticas sem tempo elevado de processamento.

Nesta seção, iremos:

- reconhecer as malhas territoriais usadas nas duas Partes da oficina.
- baixar os setores censitários e as áreas de ponderação de Anápolis com o `geobr`.
- entender por que as áreas de ponderação entram em duas edições, 2010 e 2022.
- inspecionar a estrutura dos arquivos geográficos obtidos.
- mapear os recortes sobrepostos, de forma estática e interativa.
- separar os setores urbanos dos rurais pela coluna `zone`.
- entender o argumento `simplified` e o efeito dele sobre o traçado das fronteiras.

::: {.callout-tip}
## Script deste capítulo

Abra o arquivo `scripts/2-geo.R` no projeto da oficina. É nele que vai o código
apresentado a seguir. Se ainda não tiver o projeto, volte ao
[Capítulo 1](1-instalacao.qmd).
:::

Antes de prosseguir, chamemos os pacotes usados ao longo do capítulo:

```{r}
#| label: pacotes
#| message: false
#| warning: false
library(geobr)
library(sf)
library(dplyr)
library(ggplot2)
```

## As malhas do workshop

Vamos obter e gravar 2 recortes geográficos **institucionais** com o pacote `geobr` neste capítulo, relativos aos setores censitários e às áreas de ponderação. Deixaremos a grade estatística e os pontos do CNEFE para os capítulos em que eles serão utilizados, obtidos via `geobr` e `cnefetools`, respectivamente, pois eles já contêm tanto os dados tabulares quanto geográficos nas funções que os produzem. Diferentemente destes casos, as malhas de setores censitários e áreas de ponderação são obtidas separadamente das informações estatísticas, que vêm somente com o `censobr`^[até o momento da realização desse workshop (09/09/2026)].

Também visualizaremos o arquivo de bairros de Anápolis-GO, um recorte geográfico **legal**, instituído por norma do município. É importante mencionar que o `geobr` também traz malhas de bairros, mas a cobertura é parcial, porque nem todos os municípios informaram os seus limites oficiais de bairro à operação censitária. De fato, dos 5.570 municípios brasileiros, somente 895 passaram essa informação ao IBGE, e Anápolis não está entre eles. Sendo assim, utilizaremos a malha de bairros fornecida pela prefeitura, que já veio no pacote da oficina, em `dados/geo/bairros_anapolis.gpkg`, com 292 polígonos cobrindo a área urbana, e entra em uso no [Capítulo 3](3-agregados.qmd).

Também trabalharemos com a grade regular **H3**, um sistema hierárquico de indexação geoespacial em células hexagonais desenvolvido pela Uber e disponibilizado em código aberto. É uma malha global de referência, subdividida em resoluções sucessivas. No R, essas células são geradas pelo pacote `h3jsr`, mas também podemos obtê-las com já informações interpoladas de setores censitários conforme veremos no próximo capítulo.

## Download das malhas de Anápolis

As funções `read_census_tract()` e `read_weighting_area()` do pacote `geobr` baixam, respectivamente, os setores censitários e as áreas de ponderação. Ambas aceitam no argumento de código a sigla ou o código de duas posições de um estado, ou o código IBGE de sete posições de um município, o que evita carregar o país inteiro para trabalhar com um único território. O argumento `year` é obrigatório desde a versão 2.0.0 do `geobr`, para que a escolha do ano de referência seja sempre deliberada.

Guardamos os resultados em `anp_sc_geo22`, para os setores censitários de 2022, e em `anp_ap_geo22` e
`anp_ap_geo10`, para as áreas de ponderação das edições de 2022 e 2010, respectivamente. Antes de começar, precisamos obter o código IBGE de Anápolis para ser utilizado como *input* nas funções de leitura das malhas. A função `lookup_muni()` é a que precisaremos para tanto.

```{r}
#| label: codigo-municipio
#| cache: true

anp_code <- lookup_muni(year = 2022, name_muni = "Anápolis")$code_muni

# Obs.: veja que passamos $code_muni para salvar somente o código do município e 
# não toda a linha relativa à Anápolis da tabela de municípios.

anp_code
```

Com `anp_code` sendo passado nos argumentos `code_tract` e `code_weighting` de cada função, temos então:

```{r}
#| label: download-malhas
#| cache: true
#| dependson: codigo-municipio
#| message: false

anp_sc_geo22 <- read_census_tract(code_tract = anp_code, year = 2022,
                                  showProgress = FALSE)

anp_ap_geo22 <- read_weighting_area(code_weighting = anp_code, year = 2022,
                                    showProgress = FALSE)

anp_ap_geo10 <- read_weighting_area(code_weighting = anp_code, year = 2010,
                                    showProgress = FALSE)
```

::: {.callout-tip}
O `geobr` guarda em cache local tudo o que baixa, de modo que a segunda execução do bloco acima é
praticamente instantânea. Nos capítulos, o mesmo papel é cumprido pela opção `#| cache: true` do
chunk, que impede o download a cada renderização.
:::

## A estrutura dos arquivos

Vejamos o que veio dentro de cada objeto. A função `head()` mostra as seis primeiras linhas junto
do cabeçalho que o `sf` imprime, com o tipo de geometria, a extensão da caixa delimitadora e o
sistema de referência de coordenadas.

```{r}
#| label: head-setores
head(anp_sc_geo22)
```

O cabeçalho informa que Anápolis tem `r nrow(anp_sc_geo22)` setores censitários em polígonos, no SRC
SIRGAS 2000 (EPSG 4674), que é o sistema geodésico oficial brasileiro, com coordenadas em graus. A
lista completa de colunas sai com `names()`.

```{r}
#| label: names-setores
names(anp_sc_geo22)
```

Repare que a tabela é toda de identificação. Há o código do setor em `code_tract`, a hierarquia
territorial completa em que ele se encaixa, de distrito e subdistrito até a grande região, a
classificação urbana ou rural em `zone` e o ano de referência. Não há uma única variável de
população, renda ou domicílio, exatamente como anunciado.

As áreas de ponderação seguem a mesma lógica, com bem menos linhas e menos colunas.

```{r}
#| label: head-ap22
head(anp_ap_geo22)
```

```{r}
#| label: names-ap22
names(anp_ap_geo22)
```

São `r nrow(anp_ap_geo22)` áreas de ponderação para os `r nrow(anp_sc_geo22)` setores censitários do
município. A diferença de contagem explica a razão de ser desse recorte, pois a área de ponderação
é um agrupamento de setores contíguos construído para dar tamanho amostral suficiente aos
microdados da amostra, tema do [Capítulo 4](4-microdados.qmd). O identificador aqui é
`code_weighting`.

A edição de 2010 tem a mesma natureza e uma tabela um pouco mais enxuta.

```{r}
#| label: names-ap10
names(anp_ap_geo10)
```

Em 2010 eram `r nrow(anp_ap_geo10)` áreas de ponderação, metade das `r nrow(anp_ap_geo22)` de 2022.
O recorte é refeito a cada censo, acompanhando o crescimento da cidade e a redistribuição dos
domicílios, o que significa que os códigos de uma edição não correspondem aos da outra e que
qualquer comparação direta entre os dois anos é indevida.

## Os dois recortes no mesmo mapa

Como a área de ponderação é um agrupamento de setores, observe que os dois recortes de uma mesma edição se encaixam perfeitamente, e a maneira mais direta de mostrar isso é sobrepor as duas camadas em um único mapa. Passamos cada uma a um `geom_sf()` com o argumento `data`, desenhando os setores preenchidos com traço fino e as
áreas de ponderação por cima, sem preenchimento (`fill = NA`) e com traço grosso, de forma que elas funcionem como contorno.

```{r}
#| label: fig-recortes-anapolis
#| fig-cap: "Setores censitários de Anápolis (GO) em 2022, contornados pelas áreas de ponderação."
#| message: false

ggplot() +
  geom_sf(data = anp_sc_geo22, fill = "gray92", color = "gray70", linewidth = 0.2) +
  geom_sf(data = anp_ap_geo22, fill = NA, color = "firebrick", linewidth = 0.7) +
  theme_minimal()
```

## Visualização interativa com o `mapview`

O mapa estático mostra o padrão geral, mas não permite afastar ou aproximar das feições para explorá-las melhor. Para isso, o pacote `mapview` gera um mapa navegável, com zoom e deslocamento, sobre uma camada de base como o OpenStreetMap, e exibe a tabela de atributos de cada feição ao clique. É a ferramenta de inspeção por excelência na fase exploratória.

A sintaxe acompanha a do `ggplot2`, com camadas somadas pelo operador `+`. Os argumentos estéticos
mais usados para polígonos são `col.regions`, para o preenchimento, `color`, para a borda, `lwd`,
para a espessura da borda, e `alpha.regions`, para a transparência do preenchimento em uma escala
de 0 a 1. Repetimos abaixo a mesma composição do mapa anterior, com as áreas de ponderação em
contorno vermelho sem preenchimento. No controle de camadas, no canto superior direito, elas
aparecem como `Setores 2022` e `AP 2022`, e é possível ligar e desligar cada uma para comparar os
dois recortes.

```{r}
#| label: map-mapview-recortes
#| message: false

library(mapview)

mapview(anp_sc_geo22,
        layer.name    = "Setores 2022",
        col.regions   = "gray80",
        color         = "gray40",
        lwd           = 0.5,
        alpha.regions = 0.4,
        legend        = FALSE) +
mapview(anp_ap_geo22,
        layer.name    = "AP 2022",
        col.regions   = "firebrick",
        color         = "firebrick",
        lwd           = 2.5,
        alpha.regions = 0,
        legend        = FALSE)
```

::: {.callout-warning}
## Mapa de fundo em branco ou com marca d'água

Desde o final de agosto de 2026, a CARTO passou a exigir chave de API para os seus mapas de base em
formato raster, que são justamente os que o `mapview` traz como padrão (`CartoDB.Positron`). Sem a
chave, os ladrilhos vêm cobertos por uma marca d'água de "API KEY REQUIRED"
[@carto_basemaps_faq]. Nem todos os provedores fazem essa exigência, e o OpenStreetMap continua
aberto. A solução é imediata, pois basta clicar no ícone de camadas, no canto superior esquerdo do
mapa, e escolher `OpenStreetMap` entre os mapas de fundo disponíveis.
:::

## O argumento `simplified` 

Agora aproxime bastante o zoom no mapa interativo, sobre a mancha urbana, e acompanhe o contorno de
alguns setores. Você verá vértices deslocados, cantos cortados e pequenos vãos ou sobreposições
entre polígonos vizinhos que deveriam encostar perfeitamente.

Essas imperfeições não são erro do IBGE nem do download. Todas as funções de leitura do `geobr`
têm o argumento `simplified = TRUE` como padrão, que devolve uma versão da malha com o número de
vértices reduzido. O arquivo fica menor e o processamento mais rápido, ao custo do traçado fiel das
fronteiras. Para análise exploratória rápida o padrão serve bem, mas para mapas de apresentação e
para qualquer operação geométrica sensível a borda, como interseção, recorte e interpolação, é
preciso a geometria completa, obtida com `simplified = FALSE`.

Baixamos as três malhas de novo, agora sem simplificação, sobrescrevendo os objetos anteriores. 

```{r}
#| label: download-malhas-completas
#| cache: true
#| dependson: [codigo-municipio, download-malhas]
#| message: false

anp_sc_geo22 <- read_census_tract(code_tract = anp_code, year = 2022,
                                  simplified = FALSE, showProgress = FALSE)

anp_ap_geo22 <- read_weighting_area(code_weighting = anp_code, year = 2022,
                                    simplified = FALSE, showProgress = FALSE)

anp_ap_geo10 <- read_weighting_area(code_weighting = anp_code, year = 2010,
                                    simplified = FALSE, showProgress = FALSE)
```

Agora refaça o mapa interativo com os objetos recém-baixados e volte ao mesmo ponto de zoom
do exercício anterior onde você identificou imperfeições nas geometrias.

```{r}
#| label: map-mapview-completo
#| message: false

mapview(anp_sc_geo22,
        layer.name    = "Setores 2022",
        col.regions   = "gray80",
        color         = "gray40",
        lwd           = 0.5,
        alpha.regions = 0.4,
        legend        = FALSE) +
mapview(anp_ap_geo22,
        layer.name    = "AP 2022",
        col.regions   = "firebrick",
        color         = "firebrick",
        lwd           = 2.5,
        alpha.regions = 0,
        legend        = FALSE)
```


::: {.callout-tip}
O ganho de precisão custa memória e tempo de processamento, o que é irrelevante para um município
de porte médio como Anápolis e passa a pesar em análises de escala estadual ou nacional. Nesses
casos, uma estratégia usual é filtrar o recorte de interesse com a malha simplificada e só então
rebaixar a área selecionada com `simplified = FALSE`.
:::

## Anápolis urbana vs. rural

Voltemos à coluna `zone`, que apareceu na inspeção da tabela de setores. Ela guarda a classificação
do setor como urbano ou rural, atribuída pelo IBGE a partir dos limites legais definidos pelo
município. É uma coluna simples, mas resolve um problema prático que aparecerá várias vezes
daqui em diante.

```{r}
#| label: conta-zone

anp_sc_geo22 |>
  st_drop_geometry() |>
  count(zone)
```

Dos `r nrow(anp_sc_geo22)` setores do município, a grande maioria é urbana, e os poucos setores rurais respondem boa parte da extensão territorial de Anápolis. Basta mapear os dois grupos em cores distintas para ver o efeito. Passamos `zone` ao argumento `fill` do `aes()` e definimos as cores manualmente com `scale_fill_manual()`, verde para os rurais e laranja para os urbanos.

```{r}
#| label: fig-urbano-rural
#| fig-cap: "Setores censitários de Anápolis (GO) em 2022, por classificação urbana ou rural."
#| message: false

ggplot() +
  geom_sf(data = anp_sc_geo22, aes(fill = zone), color = "gray40", linewidth = 0.1) +
  scale_fill_manual(values = c("Rural" = "forestgreen", "Urbana" = "darkorange"),
                    name = NULL) +
  theme_minimal()
```

Para não repetir esse filtro toda vez que formos precisar, guardamos desde já os códigos dos setores urbanos em um vetor, `anp_urb`. Ele é só a coluna `code_tract` das linhas em que `zone` vale `"Urbana"`, e a função `pull()` extrai essa coluna como vetor, em vez de devolver uma tabela de uma coluna só.

```{r}
#| label: vetor-urbano

anp_urb <- anp_sc_geo22 |>
  filter(zone == "Urbana") |>
  pull(code_tract)

length(anp_urb)

head(anp_urb)
```

Repare que o código do setor vem como número, e não como texto, o que faz o R imprimir os quinze dígitos em notação científica. É só uma questão de exibição, e o valor guardado está inteiro, como se vê pedindo o formato fixo.

```{r}
#| label: vetor-urbano-formato

format(head(anp_urb), scientific = FALSE)
```

Com `anp_urb` em mãos, qualquer tabela do Censo indexada por setor pode ser restrita à área urbana com um `filter(code_tract %in% anp_urb)`, sem precisar carregar de novo a malha geográfica. Como cada capítulo tem o seu próprio script, lembre-se de refazer este bloco ao abrir uma sessão nova do R.

Com `anp_sc_geo22`, `anp_ap_geo22` e `anp_ap_geo10` em mãos, temos a metade geográfica do trabalho pronta. Falta a outra metade, os valores das variáveis do Censo para cada setor e cada área de ponderação, que obteremos com o pacote `censobr` a partir do próximo capítulo e uniremos a essas geometrias pelos códigos identificadores.
