---
title: "Agregados por setor censitário"
---

Quem procura variável de transporte nos Agregados por Setor Censitário não encontra. O questionário básico do Censo, aplicado a todos os domicílios do país, não pergunta sobre viagem, modo de deslocamento ou posse de veículo. Ainda assim, os agregados são um dos insumos mais usados no planejamento de transportes, porque respondem à pergunta que antecede todas as outras, que é onde estão as pessoas e os domicílios e como eles são. Distribuição da população no território, estrutura etária, renda e tipo de moradia são variáveis importantes em modelos de demanda, análises de cobertura de rede ou cálculos de acessibilidade. Oportunamente, estes atributos vêm em uma das resoluções espaciais mais finas que o IBGE divulga para o universo, o setor censitário.

::: {.callout-note}
## Nesta seção você vai

- consultar o dicionário de variáveis dos agregados
- ler quatro arquivos temáticos com o `censobr` e montar uma base única
- transformar contagens brutas em indicadores comparáveis entre setores
- mapear os indicadores sobre a malha de setores
- reagregar os dados do Censo para a grade H3 e para os bairros com o `cnefetools`
- explorar as características do entorno dos domicílios, que é onde o Censo enxerga infraestrutura
  de transportes
:::

::: {.callout-tip}
## Script deste capítulo

Abra o arquivo `scripts/3-agregados.R` no projeto da oficina. É nele que vai o código apresentado a seguir. Se ainda não tiver o projeto, volte ao
[Capítulo 1](1-instalacao.qmd).
:::

```{r}
#| label: pacotes-cap3
#| message: false
#| warning: false
library(censobr)
library(cnefetools)
library(geobr)
library(sf)
library(dplyr)
library(ggplot2)
library(mapview)
```

## Organização dos agregados

Os Agregados por Setor Censitário são tabelas (também chamadas de *arquivos*) do **universo**, apuradas para a totalidade dos domicílios recenseados e divulgadas por setor. Não são amostra, então não têm peso amostral nem intervalo de confiança, e trazem estatísticas (e.g., contagem, média, variância) neste nível geográfico. Em troca dessa cobertura completa, o conjunto de perguntas é curto, restrito ao questionário básico.

O conteúdo vem repartido em arquivos temáticos, e é preciso saber em qual deles está cada variável antes de escrever qualquer linha de código. Neste capítulo, usaremos quatro: 

- **Basico**, com os totais do setor e a identificação geográfica.

- **Pessoas**, com a demografia. 

- **ResponsavelRenda**, com a renda da pessoa responsável pelo domicílio. 

- **Domicilio**, com as características da moradia. 

Mais adiante entra um quinto, o **Entorno**, resultado de um outro produto do Censo, as **Características Urbanísticas do Entorno dos Domicílios**, cujas variáveis são extraídas do **questionário do entorno**, realizado antes da coleta principal do Censo (com os questinários básico e da amostra). Apesar de obter dados no nível da face de quadra e dos domicílios, os resultados desta pesquisa são divulgadas no nível do setor censitário, com importantes resultados relacionados à oferta dos sistemas de transportes, conforme veremos na seção específica.

## O dicionário de variáveis

Os nomes das variáveis são códigos sequenciais sem qualquer relação com o conteúdo, do tipo `V0001` ou `domicilio01_V00049`. Consultar o dicionário é, por isso, o primeiro passo obrigatório. O `censobr` o entrega pela função `data_dictionary()`, que para o Censo 2022 abre uma planilha no seu
computador, com uma aba por arquivo temático.

```{r}
#| label: dicionario
#| eval: false
data_dictionary(year = 2022, dataset = "tracts")
```

::: {.callout-tip}
Deixe a planilha aberta em paralelo enquanto trabalha. Cada aba traz o nome da variável no `censobr`, o nome original do IBGE e a descrição completa, e é a descrição completa que evita o erro mais comum, que é pegar a variável quase certa. No arquivo Domicilio, por exemplo, existem `domicilio01_V00049` e `domicilio01_V00086`, ambas sobre apartamentos. A primeira conta domicílios
do tipo apartamento e a segunda conta os moradores desses apartamentos. Dividir a segunda pelo total de domicílios devolve um número que parece um percentual e não significa nada.
:::

As variáveis que utilizaremos neste capítulo são:

| Arquivo | Variável | Descrição |
|---|---|---|
| Basico | `area_km2` | Área do setor, em km² |
| Basico | `V0001` | Total de pessoas |
| Pessoas | `demografia_V01040` | Pessoas de 60 a 69 anos |
| Pessoas | `demografia_V01041` | Pessoas de 70 anos ou mais |
| ResponsavelRenda | `V06004` | Rendimento nominal médio mensal das pessoas responsáveis com rendimento |
| Domicilio | `domicilio01_V00001` | Domicílios particulares permanentes ocupados |
| Domicilio | `domicilio01_V00049` | Domicílios particulares permanentes ocupados do tipo apartamento |

## Leitura dos arquivos e montagem da base

A função `read_tracts()` recebe o ano e o arquivo temático. Ela devolve uma tabela *Arrow*, que é uma tabela "preguiçosa", otimizada para memória, no sentido de que nada é lido para a RAM enquanto não se chamar `collect()`. Isso importa porque o arquivo nacional tem centenas de milhares de setores e centenas
de colunas. Filtrar o município e selecionar as colunas **antes** do `collect()` faz o Arrow ler do disco apenas o pedaço que interessa. Observe que para o arquivo Básico, estamos trazendo também a área do setor (`area_km2`), de modo que possamos mapear posteriormente sua densidade demográfica.


```{r}
#| label: leitura-agregados
#| cache: true
#| message: false

## Passando novamente o código do município (caso ainda não tenha lido)
anp_code <- lookup_muni(year = 2022, name_muni = "Anápolis")$code_muni

## Lendo a variável V0001 do arquivo Básico
anp_basico <- read_tracts(year = 2022, dataset = "Basico", showProgress = FALSE) |>
  filter(code_muni == anp_code) |>
  select(code_tract, situacao, area_km2, V0001) |>
  collect()

## Lendo as variáveis V01040 e V01041 do arquivo Pessoas 
anp_pessoas <- read_tracts(year = 2022, dataset = "Pessoas", showProgress = FALSE) |>
  filter(code_muni == anp_code) |>
  select(code_tract, demografia_V01040, demografia_V01041) |>
  collect()

## Lendo a renda média dos responsáveis do arquivo ResponsavelRenda
anp_renda <- read_tracts(year = 2022, dataset = "ResponsavelRenda", showProgress = FALSE) |>
  filter(code_muni == anp_code) |>
  select(code_tract, V06004) |>
  collect()

## Lendo as variáveis V00001 e V00049 do arquivo Domicilio
anp_domic <- read_tracts(year = 2022, dataset = "Domicilio", showProgress = FALSE) |>
  filter(code_muni == anp_code) |>
  select(code_tract, domicilio01_V00001, domicilio01_V00049) |>
  collect()

nrow(anp_basico)
```

Os quatro arquivos trazem uma linha por setor e compartilham a chave `code_tract`, o que permite uni-los em sequência. Na mesma passagem construímos os indicadores, porque contagem bruta não se compara entre setores de tamanhos diferentes. A população total vira densidade demográfica, dividida pela área do setor. A população de 60 anos ou mais vira percentual da população do setor, e os apartamentos viram percentual dos domicílios particulares permanentes
ocupados. A renda média do responsável já é uma média e entra como está.

```{r}
#| label: monta-base
#| message: false

## Usando o left_join para unir as tabelas
anp_sc <- anp_basico |>
  left_join(anp_pessoas, by = "code_tract") |>
  left_join(anp_renda,   by = "code_tract") |>
  left_join(anp_domic,   by = "code_tract") |>
  rename(
    pop     = V0001,
    p60a69  = demografia_V01040,
    p70mais = demografia_V01041,
    renda   = V06004,
    dpp     = domicilio01_V00001,
    aptos   = domicilio01_V00049
  ) |>
  mutate( 
    dens_dem = pop/area_km2,
    perc_60mais = 100 * (p60a69 + p70mais) / na_if(pop, 0),
    perc_aptos  = 100 * aptos / na_if(dpp, 0)
  )

## Mostrando as 6 primeiras linhas:
anp_sc |>
  select(code_tract, pop, dens_dem, perc_60mais, renda, perc_aptos) |>
  head()
```

O `na_if(pop, 0)` evita a divisão por zero. Setor sem morador existe, e sem essa proteção o resultado seria `Inf`, que estraga a escala de qualquer mapa. Vale conferir os totais do município antes de seguir.

```{r}
#| label: totais-municipio
#| message: false

anp_sc |>
  summarize(
    setores     = n(),
    populacao   = sum(pop, na.rm = TRUE),
    perc_60mais = 100 * sum(p60a69 + p70mais, na.rm = TRUE) / sum(pop, na.rm = TRUE),
    domicilios  = sum(dpp, na.rm = TRUE),
    perc_aptos  = 100 * sum(aptos, na.rm = TRUE) / sum(dpp, na.rm = TRUE)
  )
```

## Mapeando os indicadores

Os agregados vêm sem geometria, então precisamos da malha de setores do `geobr`, exatamente como no [Capítulo 2](2-recortes-territoriais.qmd). A junção é pela coluna `code_tract`, e é direta, porque os dois pacotes entregam o código como número.

```{r}
#| label: junta-geometria
#| cache: true
#| message: false

## Caso ainda não tenha lido, leia novamente o arquivo geográfico dos setores:
anp_sc_geo22 <- read_census_tract(code_tract = anp_code, year = 2022,
                                  simplified = FALSE, showProgress = FALSE)

## Junção dos agregados para o arquivo geográfico da malha
anp_sc <- anp_sc_geo22 |>
  select(code_tract, zone) |>
  left_join(anp_sc, by = "code_tract")

sum(is.na(anp_sc$pop))
```

Repare que levamos a coluna `zone` junto no `select()`. É a classificação urbana ou rural apresentada no [Capítulo 2](2-recortes-territoriais.qmd), e ela serve agora. Os setores rurais de Anápolis são grandes e quase vazios, de modo que o mapa do município inteiro fica dominado por eles e espreme a cidade em um borrão no centro, justamente onde está quase toda a variação que queremos
enxergar. Antes de desenhar, então, ficamos só com os urbanos.

```{r}
#| label: filtra-urbanos
#| message: false

## Filtrando apenas os setores urbanos
anp_sc_urb <- anp_sc |>
  filter(zone == "Urbana")

nrow(anp_sc_urb)
```

São `r nrow(anp_sc_urb)` setores, contra os `r nrow(anp_sc)` do município, e eles concentram `r round(100 * sum(anp_sc_urb$pop, na.rm = TRUE) / sum(anp_sc$pop, na.rm = TRUE))`% da população. Perde-se muito pouco do fenômeno e ganha-se toda a área do gráfico.

Vamos a um mapa por indicador. A estrutura é sempre a mesma, com `geom_sf()` pintando o polígono pela variável em `aes(fill = ...)` e `scale_fill_viridis_c()` cuidando da escala de cores. O `color = NA` remove a borda dos setores, que a esta escala só suja o desenho, e o `na.value` define a cor dos setores sem informação. Trocamos a variável e a paleta em cada um, e no primeiro mapa entra também uma transformação de escala, explicada logo depois dele.

```{r}
#| label: fig-denspop-setores
#| fig-cap: "Densidade demográfica por setor censitário urbano, Anápolis (GO), Censo 2022."
#| fig-width: 7
#| fig-height: 6
#| message: false

ggplot(anp_sc_urb) +
  geom_sf(aes(fill = dens_dem), color = NA) +
  scale_fill_viridis_c(option = "viridis", na.value = "gray90",
                       transform = "sqrt",
                       limits = c(0, 12000), oob = scales::squish,
                       breaks = c(0, 1000, 2500, 5000, 8000, 12000),
                       name = "Dens. Dem.\n(pessoas/km²)") +
  theme_minimal() +
  theme(axis.text = element_blank(), panel.grid = element_blank())
```

Note no mapa acima como existem áreas de baixa densidade, sobretudo em regiões mais ao Sudeste e Leste do município. Vale salientar que usamos algumas correções na escala de cor do mapa devido à forte assimetria da distribuição da densidade demográfica. Trata-se, primeiramente, do `transform = "sqrt"` faz a cor variar com a raiz quadrada da densidade, encurtando o topo da distribuição, e o par `limits` com `oob = scales::squish` corta a rampa em 12.000 pessoas por km², pintando com a cor do extremo os 22 setores acima desse valor, que são 3,9% do total. O `breaks` explícito acompanha, para que a legenda fique com números redondos, que a escala transformada não produz sozinha. 

Vamos produzir agora o mapa de percentual de pessoas idosas (acima de 60 anos).

```{r}
#| label: fig-idosos-setores
#| fig-cap: "Percentual de pessoas de 60 anos ou mais por setor censitário urbano, Anápolis (GO), Censo 2022."
#| fig-width: 7
#| fig-height: 6
#| message: false

ggplot(anp_sc_urb) +
  geom_sf(aes(fill = perc_60mais), color = NA) +
  scale_fill_viridis_c(option = "magma", na.value = "gray90",
                       name = "% 60+") +
  theme_minimal() +
  theme(axis.text = element_blank(), panel.grid = element_blank())
```

Observe como o envelhecimento se concentra basicamente nos setores mais centralizados do município. Veja a importância dessa informação para o planejamento de transportes da cidade, visto que sabemos que pessoas idosas muitas vezes possuem mobilidade reduzida, sendo mais sensíveis à distância até o ponto de ônibus e à qualidade da calçada, por exemplo.

Considerando agora o rendimento médio do responsável, temos o mapa abaixo.

```{r}
#| label: fig-renda-setores
#| fig-cap: "Rendimento nominal médio mensal da pessoa responsável por setor censitário urbano, Anápolis (GO), Censo 2022."
#| fig-width: 7
#| fig-height: 6
#| message: false

ggplot(anp_sc_urb) +
  geom_sf(aes(fill = renda), color = NA) +
  scale_fill_viridis_c(option = "cividis", na.value = "gray90",
                       name = "R$") +
  theme_minimal() +
  theme(axis.text = element_blank(), panel.grid = element_blank())
```

Observe como há uma concentração relevante de setores censitários de maior renda em regiões mais centrais e a Oeste da cidade.

```{r}
#| label: fig-aptos-setores
#| fig-cap: "Percentual de domicílios do tipo apartamento por setor censitário urbano, Anápolis (GO), Censo 2022."
#| fig-width: 7
#| fig-height: 6
#| message: false

ggplot(anp_sc_urb) +
  geom_sf(aes(fill = perc_aptos), color = NA) +
  scale_fill_viridis_c(option = "rocket", na.value = "gray90",
                       name = "% apto.") +
  theme_minimal() +
  theme(axis.text = element_blank(), panel.grid = element_blank())
```

Por fim, note como os domicílios do tipo apartamento concentram-se também em regiões mais centrais do município, resultado esperado no contexto da economia urbana. Se esta verticalização estiver correlacionada com maior concentração de pessoas, pode-se utilizar esse achado como insumo para o planejamento de sistemas de transporte de maior capacidade, por exemplo.

## Reagregando para outros recortes com o cnefetools

O setor censitário é a unidade de divulgação, e raramente é a unidade de análise que se quer. Ele muda de desenho a cada censo, tem tamanhos muito desiguais e não coincide com bairro, com zona de tráfego nem com célula de grade. Levar o dado do setor para outro polígono exige **interpolação**, e a dificuldade está em que a população não se distribui de forma uniforme dentro do setor.

O pacote `cnefetools` resolve isso usando o CNEFE como referência. Em vez de repartir a população do setor pela área, ele a reparte pelos endereços efetivamente cadastrados, que é uma aproximação bem melhor de onde as pessoas estão. As duas funções que usaremos seguem a mesma lógica e diferem apenas
no destino. O argumento `vars` aceita um conjunto fixo de variáveis já preparadas pelo pacote, e usaremos duas, `pop_ph`, população em domicílios particulares, e `avg_inc_resp`, rendimento médio do responsável.

### Grade hexagonal H3

A função `tracts_to_h3()` gera as células H3 que cobrem o município e distribui as variáveis nelas. A resolução 9, apresentada no [Capítulo 2](2-recortes-territoriais.qmd), é a que a Parte 2 utiliza como insumo tanto para a produção dos indicadores de acessibiliadde quanto para as análises de equidade.

```{r}
#| label: h3-cnefetools
#| cache: true
#| message: false

## Interpolando a população de domicílios particulares (pop_ph) e renda média do 
## responsável (avg_inc_resp) para a malha hexagonal H3 de resolução 9.
anp_h3 <- tracts_to_h3(
  code_muni     = anp_code,
  year          = 2022,
  h3_resolution = 9,
  vars          = c("pop_ph", "avg_inc_resp"),
  verbose       = FALSE
)

nrow(anp_h3)
```

### Bairros

A função `tracts_to_polygon()` faz o mesmo para qualquer camada de polígonos que você fornecer. O caso dos bairros é o mais instrutivo, porque as fronteiras de bairro podem cortar setores ao meio, situação em que uma junção espacial simples erraria mais. A malha de bairros de Anápolis não está no `geobr`, e vem
da prefeitura, já preparada em `dados/geo/`.

```{r}
#| label: bairros-cnefetools
#| cache: true
#| message: false

## Lendo os polígonos dos bairros
anp_bairros <- st_read("dados/geo/bairros_anapolis.gpkg", quiet = TRUE)

## Interpolando população e renda média dos responsáveis para os bairros
anp_bairros_pop <- tracts_to_polygon(
  code_muni = anp_code,
  polygon   = anp_bairros,
  year      = 2022,
  vars      = c("pop_ph", "avg_inc_resp"),
  verbose   = FALSE
)

nrow(anp_bairros_pop)
```

Vamos explorar todo o potencial dos mapas interativos nessa parte. A célula H3 da resolução 9 tem cerca de 11 ha, e o bairro tem fronteira que não coincide com a do setor, então nos dois casos a pergunta natural é onde exatamente cada valor caiu. O `mapview` responde isso com zoom e com a tabela de atributos ao clique. O argumento novo é o `zcol`, que indica a coluna a ser usada na escala de cores.

Começamos pela grade H3, deixando de fora as células sem população para não cobrir o município inteiro de células vazias.

```{r}
#| label: map-h3-cnefetools
#| message: false

## Mapeando população dos hexágonos não nulos em população
anp_h3 |>
  filter(pop_ph > 0) |>
  mapview(zcol       = "pop_ph",
          layer.name = "Pop H3",
          color      = NA,
          alpha.regions = 0.8)
```

Repetimos para os bairros, mudando apenas o objeto e o nome da camada.

```{r}
#| label: map-bairros-cnefetools
#| message: false

anp_bairros_pop |>
  mapview(zcol       = "pop_ph",
          layer.name = "Pop bairros",
          alpha.regions = 0.7)
```

::: {.callout-warning}
A camada de bairros cobre apenas a área urbana de Anápolis, e por isso não captura toda a população do município. O `tracts_to_polygon()` informa essa cobertura na saída, e vale sempre conferir a soma da população reagregada contra o total do município antes de usar o resultado.
:::

## O entorno dos domicílios

Falta tratar do único produto do Censo que descreve infraestrutura de transportes de forma direta. O levantamento das **características urbanísticas do entorno dos domicílios** registra, por observação do recenseador na face de quadra, a presença ou a ausência de itens como pavimentação, calçada, rampa para cadeirante, ponto de ônibus e sinalização para bicicleta. Ele é divulgado como mais um arquivo temático dos agregados, o `Entorno`, e por isso cabe neste capítulo.

Usamos o bloco de **domicílios** do arquivo, e não o de faces de quadra, porque contar faces mede extensão de via, enquanto contar domicílios mede quantas moradias estão diante de cada situação, que é o que interessa quando a pergunta é sobre pessoas.

```{r}
#| label: leitura-entorno
#| cache: true
#| message: false

anp_entorno <- read_tracts(year = 2022, dataset = "Entorno", showProgress = FALSE) |>
  filter(code_muni == anp_code) |>
  select(code_tract,
         domicilios_V05000,
         num_range("domicilios_V050", c(6, 15, 18, 21, 27), width = 2)) |>
  collect()

nrow(anp_entorno)
```

Repare que vieram menos setores do que os do arquivo Básico (30 a menos que os 593 anteriores, para ser mais específico). O entorno não é pesquisado em todo setor, então a primeira providência é medir o quanto ele cobre do município. O denominador de todos os indicadores é `domicilios_V05000`, o total de domicílios com entorno pesquisado, e não o total de domicílios do setor.

```{r}
#| label: cobertura-entorno
#| message: false

tibble(
  setores_basico   = nrow(anp_basico),
  setores_entorno  = nrow(anp_entorno),
  dom_ocupados     = sum(anp_sc$dpp, na.rm = TRUE),
  dom_investigados = sum(anp_entorno$domicilios_V05000, na.rm = TRUE)
) |>
  mutate(cobertura = 100 * dom_investigados / dom_ocupados)
```

Veja, entretanto, que a cobertura é alta, o que dá segurança à leitura. Vamos agora obter os dados do Entorno que nos interessa com o código abaixo.

```{r}
#| label: tbl-entorno-anapolis
#| tbl-cap: "Presença de itens de infraestrutura no entorno dos domicílios, Anápolis (GO), Censo 2022."
#| message: false

## Obtendo a soma e proporção das variáveis de interesse do Entorno.
totais <- anp_entorno |>
  summarize(across(starts_with("domicilios_"), \(x) sum(x, na.rm = TRUE)))

tibble(
  Item = c("Via pavimentada", "Ponto de ônibus ou van",
           "Via sinalizada para bicicleta", "Calçada", "Rampa para cadeirante"),
  Sim  = c(totais$domicilios_V05006, totais$domicilios_V05015,
           totais$domicilios_V05018, totais$domicilios_V05021,
           totais$domicilios_V05027),
  Denominador = c(rep(totais$domicilios_V05000, 4), totais$domicilios_V05021)
) |>
  mutate(`% com o item` = 100 * Sim / Denominador) |>
  knitr::kable(digits = 1, format.args = list(big.mark = ".", decimal.mark = ","))
```

Note como a pavimentação e calçada estão praticamente universalizadas em Anápolis. O que falta aparece nos outros três itens, com a rampa para cadeirante existente em uma fração
pequena das calçadas, o que interdita a viagem a pé de quem usa cadeira de rodas mesmo onde há por onde andar. O ponto de ônibus alcança pouco mais de um décimo dos domicílios. A sinalização para bicicleta é residual, abaixo de um por cento.

Note que a rampa usa denominador próprio, pois o questionário só pergunta por rampa nas faces em que existe calçada, então dividir pelo total de domicílios investigados jogaria no denominador quem nunca teve chance de aparecer no numerador, misturando duas carências distintas, a de não ter calçada e a de ter calçada sem rampa. Experimente espacializar essas informações por aí para treinar!

Com os agregados tratados, temos população, estrutura etária, renda e tipo de moradia por setor, e já sabemos levá-los para a grade H3 e para os bairros. O próximo capítulo passa aos microdados da amostra, onde o questionário é longo e as perguntas sobre deslocamento finalmente aparecem.
