---
title: "Agregados por setor censitário"
---

Quem procura variável de transporte nos Agregados por Setor Censitário não encontra. O questionário
básico do Censo, aplicado a todos os domicílios do país, não pergunta sobre viagem, modo de
deslocamento ou posse de veículo. Ainda assim, os agregados são um dos insumos mais usados no
planejamento de transportes, porque respondem à pergunta que antecede todas as outras, que é onde
estão as pessoas e os domicílios e como eles são. Distribuição da população no território, estrutura
etária, renda e tipo de moradia são exatamente o que alimenta um modelo de demanda, uma análise de
cobertura de rede ou um cálculo de acessibilidade. E vêm na resolução espacial mais fina que o IBGE
divulga para o universo, o setor censitário.

::: {.callout-note}
## Nesta seção você vai

- consultar o dicionário de variáveis dos agregados
- ler quatro arquivos temáticos com o `censobr` e montar uma base única
- transformar contagens brutas em indicadores comparáveis entre setores
- mapear os indicadores sobre a malha de setores
- reagregar os dados do Censo para a grade H3 e para os bairros com o `cnefetools`
- explorar as características do entorno dos domicílios, que é onde o Censo enxerga infraestrutura
  de transportes
:::

::: {.callout-tip}
## Script deste capítulo

Abra o arquivo `scripts/3-agregados.R` no projeto da oficina. É nele que vai o código
apresentado a seguir. Se ainda não tiver o projeto, volte ao
[Capítulo 1](1-instalacao.qmd).
:::

```{r}
#| label: pacotes-cap3
#| message: false
#| warning: false
library(censobr)
library(cnefetools)
library(geobr)
library(sf)
library(dplyr)
library(ggplot2)
```

## O que são os agregados

Os Agregados por Setor Censitário são tabelas do **universo**, apuradas para a totalidade dos
domicílios recenseados e divulgadas por setor. Não são amostra, então não têm peso amostral nem
intervalo de confiança, e trazem a contagem efetiva. Em troca dessa cobertura completa, o conjunto
de perguntas é curto, restrito ao questionário básico.

O conteúdo vem repartido em arquivos temáticos, e é preciso saber em qual deles está cada variável
antes de escrever qualquer linha de código. Usaremos quatro. O **Basico**, com os totais do setor e
a identificação geográfica. O **Pessoas**, com a demografia. O **ResponsavelRenda**, com a renda da
pessoa responsável pelo domicílio. E o **Domicilio**, com as características da moradia. Mais
adiante entra um quinto, o **Entorno**.

## O dicionário de variáveis

Os nomes das variáveis são códigos sequenciais sem qualquer relação com o conteúdo, do tipo `V0001`
ou `domicilio01_V00049`. Consultar o dicionário é, por isso, o primeiro passo obrigatório. O
`censobr` o entrega pela função `data_dictionary()`, que para o Censo 2022 abre uma planilha no seu
computador, com uma aba por arquivo temático.

```{r}
#| label: dicionario
#| eval: false
data_dictionary(year = 2022, dataset = "tracts")
```

::: {.callout-tip}
Deixe a planilha aberta em paralelo enquanto trabalha. Cada aba traz o nome da variável no
`censobr`, o nome original do IBGE e a descrição completa, e é a descrição completa que evita o erro
mais comum, que é pegar a variável quase certa. No arquivo Domicilio, por exemplo, existem
`domicilio01_V00049` e `domicilio01_V00086`, ambas sobre apartamentos. A primeira conta domicílios
do tipo apartamento e a segunda conta os moradores desses apartamentos. Dividir a segunda pelo total
de domicílios devolve um número que parece um percentual e não significa nada.
:::

As variáveis deste capítulo são estas.

| Arquivo | Variável | Descrição |
|---|---|---|
| Basico | `V0001` | Total de pessoas |
| Pessoas | `demografia_V01040` | Pessoas de 60 a 69 anos |
| Pessoas | `demografia_V01041` | Pessoas de 70 anos ou mais |
| ResponsavelRenda | `V06004` | Rendimento nominal médio mensal das pessoas responsáveis com rendimento |
| Domicilio | `domicilio01_V00001` | Domicílios particulares permanentes ocupados |
| Domicilio | `domicilio01_V00049` | Domicílios particulares permanentes ocupados do tipo apartamento |

## Leitura dos arquivos e montagem da base

A função `read_tracts()` recebe o ano e o arquivo temático. Ela devolve uma tabela *Arrow*, que é
uma tabela preguiçosa, no sentido de que nada é lido para a memória enquanto não se chamar
`collect()`. Isso importa porque o arquivo nacional tem centenas de milhares de setores e centenas
de colunas. Filtrar o município e selecionar as colunas **antes** do `collect()` faz o Arrow ler do
disco apenas o pedaço que interessa.

```{r}
#| label: leitura-agregados
#| cache: true
#| message: false

anp_code <- lookup_muni(year = 2022, name_muni = "Anápolis")$code_muni

anp_basico <- read_tracts(year = 2022, dataset = "Basico", showProgress = FALSE) |>
  filter(code_muni == anp_code) |>
  select(code_tract, situacao, V0001) |>
  collect()

anp_pessoas <- read_tracts(year = 2022, dataset = "Pessoas", showProgress = FALSE) |>
  filter(code_muni == anp_code) |>
  select(code_tract, demografia_V01040, demografia_V01041) |>
  collect()

anp_renda <- read_tracts(year = 2022, dataset = "ResponsavelRenda", showProgress = FALSE) |>
  filter(code_muni == anp_code) |>
  select(code_tract, V06004) |>
  collect()

anp_domic <- read_tracts(year = 2022, dataset = "Domicilio", showProgress = FALSE) |>
  filter(code_muni == anp_code) |>
  select(code_tract, domicilio01_V00001, domicilio01_V00049) |>
  collect()

nrow(anp_basico)
```

Os quatro arquivos trazem uma linha por setor e compartilham a chave `code_tract`, o que permite
uni-los em sequência. Na mesma passagem construímos os indicadores, porque contagem bruta não se
compara entre setores de tamanhos diferentes. A população de 60 anos ou mais vira percentual da
população do setor, e os apartamentos viram percentual dos domicílios particulares permanentes
ocupados. A renda média do responsável já é uma média e entra como está.

```{r}
#| label: monta-base
#| message: false

anp_sc <- anp_basico |>
  left_join(anp_pessoas, by = "code_tract") |>
  left_join(anp_renda,   by = "code_tract") |>
  left_join(anp_domic,   by = "code_tract") |>
  rename(
    pop     = V0001,
    p60a69  = demografia_V01040,
    p70mais = demografia_V01041,
    renda   = V06004,
    dpp     = domicilio01_V00001,
    aptos   = domicilio01_V00049
  ) |>
  mutate(
    perc_60mais = 100 * (p60a69 + p70mais) / na_if(pop, 0),
    perc_aptos  = 100 * aptos / na_if(dpp, 0)
  )

anp_sc |>
  select(code_tract, pop, perc_60mais, renda, perc_aptos) |>
  head()
```

O `na_if(pop, 0)` evita a divisão por zero. Setor sem morador existe, e sem essa proteção o
resultado seria `Inf`, que estraga a escala de qualquer mapa. Vale conferir os totais do município
antes de seguir.

```{r}
#| label: totais-municipio
#| message: false

anp_sc |>
  summarize(
    setores     = n(),
    populacao   = sum(pop, na.rm = TRUE),
    perc_60mais = 100 * sum(p60a69 + p70mais, na.rm = TRUE) / sum(pop, na.rm = TRUE),
    domicilios  = sum(dpp, na.rm = TRUE),
    perc_aptos  = 100 * sum(aptos, na.rm = TRUE) / sum(dpp, na.rm = TRUE)
  )
```

## Mapeando os indicadores

Os agregados vêm sem geometria, então precisamos da malha de setores do `geobr`, exatamente como no
[Capítulo 2](2-recortes-territoriais.qmd). A junção é pela coluna `code_tract`, e é direta, porque
os dois pacotes entregam o código como número.

```{r}
#| label: junta-geometria
#| cache: true
#| message: false

anp_sc_geo22 <- read_census_tract(code_tract = anp_code, year = 2022,
                                  simplified = FALSE, showProgress = FALSE)

anp_sc_map <- anp_sc_geo22 |>
  select(code_tract) |>
  left_join(anp_sc, by = "code_tract")

sum(is.na(anp_sc_map$pop))
```

Como os setores rurais são enormes e quase vazios, o mapa do município inteiro é dominado por eles.
Vale acompanhar os quatro painéis lembrando que a mancha densa no centro é a área urbana.

```{r}
#| label: fig-agregados-anapolis
#| fig-cap: "Indicadores dos agregados por setor censitário, Anápolis (GO), Censo 2022."
#| fig-subcap:
#|   - "População total"
#|   - "Pessoas de 60 anos ou mais (%)"
#|   - "Rendimento médio do responsável (R$)"
#|   - "Domicílios do tipo apartamento (%)"
#| layout-ncol: 2
#| fig-width: 5
#| fig-height: 5
#| message: false

mapa_base <- function(dados, variavel, paleta) {
  ggplot(dados) +
    geom_sf(aes(fill = .data[[variavel]]), color = NA) +
    scale_fill_viridis_c(option = paleta, na.value = "gray90", name = NULL) +
    theme_minimal() +
    theme(axis.text = element_blank(), panel.grid = element_blank())
}

mapa_base(anp_sc_map, "pop",         "viridis")
mapa_base(anp_sc_map, "perc_60mais", "magma")
mapa_base(anp_sc_map, "renda",       "cividis")
mapa_base(anp_sc_map, "perc_aptos",  "rocket")
```

A leitura conjunta dos quatro painéis já sugere as perguntas de transporte. A população se concentra
em uma mancha contínua, e é sobre ela que qualquer rede de transporte coletivo precisa se apoiar. Os
setores com maior proporção de idosos não coincidem necessariamente com os de maior renda, o que
importa porque idade e renda puxam a demanda por transporte em direções diferentes. E os
apartamentos se concentram em poucos setores, indicando onde a densidade construída comporta
frequências maiores de atendimento.

## Reagregando para outros recortes com o cnefetools

O setor censitário é a unidade de divulgação, e raramente é a unidade de análise que se quer. Ele
muda de desenho a cada censo, tem tamanhos muito desiguais e não coincide com bairro, com zona de
tráfego nem com célula de grade. Levar o dado do setor para outro polígono exige **interpolação**, e
a dificuldade está em que a população não se distribui de forma uniforme dentro do setor.

O pacote `cnefetools` resolve isso usando o CNEFE como referência. Em vez de repartir a população do
setor pela área, ele a reparte pelos endereços efetivamente cadastrados, que é uma aproximação bem
melhor de onde as pessoas estão. As duas funções que usaremos seguem a mesma lógica e diferem apenas
no destino. O argumento `vars` aceita um conjunto fixo de variáveis já preparadas pelo pacote, e
usaremos duas, `pop_ph`, população em domicílios particulares, e `avg_inc_resp`, rendimento médio do
responsável.

### Grade hexagonal H3

`tracts_to_h3()` gera as células H3 que cobrem o município e distribui as variáveis nelas. A
resolução 9, apresentada no [Capítulo 2](2-recortes-territoriais.qmd), é a que a Parte 2 consome.

```{r}
#| label: h3-cnefetools
#| cache: true
#| message: false

anp_h3 <- tracts_to_h3(
  code_muni     = anp_code,
  year          = 2022,
  h3_resolution = 9,
  vars          = c("pop_ph", "avg_inc_resp"),
  verbose       = FALSE
)

nrow(anp_h3)
```

### Bairros

`tracts_to_polygon()` faz o mesmo para qualquer camada de polígonos que você fornecer. O caso dos
bairros é o mais instrutivo, porque as fronteiras de bairro cortam setores ao meio, situação em que
uma junção espacial simples erraria feio. A malha de bairros de Anápolis não está no `geobr`, e vem
da prefeitura, já preparada em `dados/geo/`.

```{r}
#| label: bairros-cnefetools
#| cache: true
#| message: false

anp_bairros <- st_read("dados/geo/bairros_anapolis.gpkg", quiet = TRUE)

anp_bairros_pop <- tracts_to_polygon(
  code_muni = anp_code,
  polygon   = anp_bairros,
  year      = 2022,
  vars      = c("pop_ph", "avg_inc_resp"),
  verbose   = FALSE
)

nrow(anp_bairros_pop)
```

```{r}
#| label: fig-recortes-cnefetools
#| fig-cap: "População em domicílios particulares reagregada a partir dos setores censitários, Anápolis (GO), Censo 2022."
#| fig-subcap:
#|   - "Grade H3, resolução 9"
#|   - "Bairros"
#| layout-ncol: 2
#| fig-width: 5
#| fig-height: 5
#| message: false

mapa_base(filter(anp_h3, pop_ph > 0), "pop_ph", "viridis")
mapa_base(anp_bairros_pop, "pop_ph", "viridis")
```

::: {.callout-warning}
A camada de bairros cobre apenas a área urbana de Anápolis, e por isso não captura toda a população
do município. O `tracts_to_polygon()` informa essa cobertura na saída, e vale sempre conferir a soma
da população reagregada contra o total do município antes de usar o resultado. Perder gente na borda
é o erro silencioso mais comum em interpolação.
:::

## O entorno dos domicílios

Falta tratar do único produto do Censo que descreve infraestrutura de transportes de forma direta. O
levantamento das **características urbanísticas do entorno dos domicílios** registra, por observação
do recenseador na face de quadra, a presença ou a ausência de itens como pavimentação, calçada,
rampa para cadeirante, ponto de ônibus e sinalização para bicicleta. Ele é divulgado como mais um
arquivo temático dos agregados, o `Entorno`, e por isso cabe neste capítulo.

Usamos o bloco de **domicílios** do arquivo, e não o de faces de quadra, porque contar faces mede
extensão de via, enquanto contar domicílios mede quantas moradias estão diante de cada situação, que
é o que interessa quando a pergunta é sobre pessoas.

```{r}
#| label: leitura-entorno
#| cache: true
#| message: false

anp_entorno <- read_tracts(year = 2022, dataset = "Entorno", showProgress = FALSE) |>
  filter(code_muni == anp_code) |>
  select(code_tract,
         domicilios_V05000,
         num_range("domicilios_V050", c(6, 15, 18, 21, 27), width = 2)) |>
  collect()

nrow(anp_entorno)
```

Repare que vieram menos setores do que os do arquivo Básico. O entorno não é pesquisado em todo
setor, então a primeira providência é medir o quanto ele cobre do município. O denominador de todos
os indicadores é `domicilios_V05000`, o total de domicílios com entorno pesquisado, e não o total de
domicílios do setor.

```{r}
#| label: cobertura-entorno
#| message: false

tibble(
  setores_basico   = nrow(anp_basico),
  setores_entorno  = nrow(anp_entorno),
  dom_ocupados     = sum(anp_sc$dpp, na.rm = TRUE),
  dom_investigados = sum(anp_entorno$domicilios_V05000, na.rm = TRUE)
) |>
  mutate(cobertura = 100 * dom_investigados / dom_ocupados)
```

A cobertura é alta, o que dá segurança à leitura. Municípios com forte presença rural apresentam
cobertura bem menor, e a verificação deve ser refeita a cada caso.

```{r}
#| label: tbl-entorno-anapolis
#| tbl-cap: "Presença de itens de infraestrutura no entorno dos domicílios, Anápolis (GO), Censo 2022."
#| message: false

totais <- anp_entorno |>
  summarize(across(starts_with("domicilios_"), \(x) sum(x, na.rm = TRUE)))

tibble(
  Item = c("Via pavimentada", "Ponto de ônibus ou van",
           "Via sinalizada para bicicleta", "Calçada", "Rampa para cadeirante"),
  Sim  = c(totais$domicilios_V05006, totais$domicilios_V05015,
           totais$domicilios_V05018, totais$domicilios_V05021,
           totais$domicilios_V05027),
  Denominador = c(rep(totais$domicilios_V05000, 4), totais$domicilios_V05021)
) |>
  mutate(`% com o item` = 100 * Sim / Denominador) |>
  knitr::kable(digits = 1, format.args = list(big.mark = ".", decimal.mark = ","))
```

O retrato é o de uma cidade construída para o automóvel. A pavimentação está praticamente
universalizada e a calçada acompanha, o que já distingue Anápolis de boa parte dos municípios
brasileiros. O que falta aparece nos outros três itens. A rampa para cadeirante existe em uma fração
pequena das calçadas, o que interdita a viagem a pé de quem usa cadeira de rodas mesmo onde há por
onde andar. O ponto de ônibus alcança pouco mais de um décimo dos domicílios. E a sinalização para
bicicleta é residual, abaixo de um por cento.

Note que a rampa usa denominador próprio. O questionário só pergunta por rampa nas faces em que
existe calçada, então dividir pelo total de domicílios investigados jogaria no denominador quem
nunca teve chance de aparecer no numerador, misturando duas carências distintas, a de não ter
calçada e a de ter calçada sem rampa.

::: {.callout-warning}
## Ponto de ônibus na face não é o mesmo que acesso ao transporte

O quesito identifica sinalização visível de parada na face percorrida, na face confrontante e no
canteiro central [@ibge_entorno2022]. Basta a sinalização em qualquer dos dois lados da rua, e nada
é observado fora desse trecho, de modo que um ponto na esquina seguinte, a poucos minutos de
caminhada, não entra na conta daquela face. O indicador é um bom primeiro indício, disponível para
todo o país e comparável entre municípios, e não uma medida de cobertura do transporte coletivo.
Medir acesso ao transporte exige saber quais linhas passam por cada ponto e com que frequência, que
é justamente o que a Parte 2 fará com o GTFS.
:::

Com os agregados tratados, temos população, estrutura etária, renda e tipo de moradia por setor, e
já sabemos levá-los para a grade H3 e para os bairros. O próximo capítulo passa aos microdados da
amostra, onde o questionário é longo e as perguntas sobre deslocamento finalmente aparecem.
