---
title: "Microdados da amostra"
---

Ao contrário dos agregados, nos microdads poderemos trabalhar com variáveis bastante relevantes para a pesquisa em transportes. No Censo de 2010, por exemplo, temos o **tempo habitual de deslocamento** até o local de trabalho, **posse de veículos** e, em 2022, temos adicionalmente, e de forma inédita, a **escolha modal** desta viagem. Há, entretanto, um preço metodológico para essa maior riqueza de detalhe. Uma vez que cada registro representa uma amostra de pessoas e domicílios do universo, ignorar o desenho amostral pode produzir estimativas simplesmente equivocadas do que queremos medir. Vamos entender, nesse capítulo, como lidar com esse aspecto.

::: {.callout-note}
## Nesta seção você vai

- entender por que este capítulo trabalha com o Censo 2010, e não com o de 2022
- ler os microdados de domicílios e de pessoas de Anápolis com o `censobr`
- declarar o desenho amostral com o `srvyr` e produzir estimativas com intervalo de confiança
- estimar a posse de automóvel e de motocicleta por área de ponderação
- delimitar corretamente o universo do indicador de tempo de deslocamento
- mapear o tempo de deslocamento e julgar se os contrastes observados são reais
:::

::: {.callout-tip}
## Script deste capítulo

Abra o arquivo `scripts/4-microdados.R` no projeto da oficina. É nele que vai o código apresentado a seguir. Se ainda não tiver o projeto, volte ao
[Capítulo 1](1-instalacao.qmd).
:::

```{r}
#| label: pacotes-cap4
#| message: false
#| warning: false
library(censobr)
library(geobr)
library(sf)
library(dplyr)
library(tidyr)
library(srvyr)
library(ggplot2)
```

## Por que 2010, e não 2022

Os microdados da amostra do Censo 2022 foram divulgados em 31 de agosto de 2026, em um modelo de acesso inteiramente novo, organizado em três níveis e motivado pelo risco de reidentificação dos respondentes, agravado pelo avanço das ferramentas de inteligência artificial, e pela intenção de coibir o uso comercial e publicitário dos registros [@ibge_microdados2022].

O primeiro nível é o de **acesso público**, aberto a qualquer pessoa e sem cadastro, cujo detalhe geográfico vai somente até a Unidade da Federação (município). O segundo é o de **acesso controlado**, que exige autenticação por conta gov.br e assinatura de termo de compromisso, e entrega a cada pesquisador um arquivo individualmente rastreável. O terceiro é a **Sala de Acesso Restrito**, para a qual é preciso submeter projeto de pesquisa e da qual os dados não saem.

O detalhe geográfico é o que decide a questão para nós. Análise intramunicipal de transportes exige descer abaixo do município, e é isso que o nível público não permite. Some-se a isso que o IBGE não autoriza a redistribuição dos arquivos do nível controlado, de modo que nenhum pacote de R pode baixá-los por você.

::: {.callout-note}
## A solução do censobr para 2022
<!-- Checar se é ipeaGit mesmo abaixo-->

O `censobr` acompanhou a mudança. A versão em desenvolvimento^[instale-a com `remotes::install_github("ipeaGit/censobr")` ou `pak::pak("ipeaGit/censobr")`] traz a função `import_microdata22_controlado()`, que recebe o caminho do `.zip` que **você** obteve junto ao IBGE, processa os arquivos e os guarda no cache local em formato *parquet*. Feita a importação uma única vez, as funções de leitura de sempre, como `read_population(year = 2022)` e `read_households(year = 2022)`, passam a funcionar para 2022. O procedimento está documentado em <https://ipea.github.io/censobr/dev/articles/microdata_2022.html>.
:::

Nesta oficina ficamos com **2010**, por três razões. Os arquivos são de acesso livre, o `censobr` os baixa sozinho, e o detalhe geográfico desce até a área de ponderação, que é o recorte de que precisamos. Vale registrar que os dados têm quinze anos e não descrevem a Anápolis de hoje. O que eles ensinam é o método, e o método é o mesmo que você aplicará aos arquivos de 2022 quando os obtiver.

## O desenho amostral

Cerca de um em cada dez domicílios respondeu ao questionário da amostra, e a seleção não foi um sorteio simples. Cada registro carrega um **peso**, em `V0010`, que informa quantas unidades do universo ele representa, e a amostra é **estratificada** por área de ponderação. No arquivo de pessoas há ainda o **conglomerado**, porque as pessoas foram observadas em grupos, os domicílios, e moradores do mesmo domicílio se parecem mais entre si do que duas pessoas quaisquer.

Ignorar essa estrutura tem duas consequências distintas. Ignorar o peso enviesa a estimativa
pontual. Ignorar o estrato e o conglomerado mantém a estimativa e estraga o erro-padrão, que é o que diz se uma diferença observada é real. O pacote `srvyr` resolve os dois problemas de uma vez, ao declarar o desenho com `as_survey_design()` e substituir `mean()` por `survey_mean()`.

## Preparação dos dados

Precisamos do código do município e da malha de áreas de ponderação de 2010, que é a base de todos os mapas deste capítulo e também a fonte do vetor de códigos que filtra os microdados.

```{r}
#| label: ap-2010
#| cache: true
#| message: false

## Rode para obter o código do município (caso ainda não tenha gerado)
anp_code <- lookup_muni(year = 2022, name_muni = "Anápolis")$code_muni

## Lendo as áreas de ponderação de 2010 (caso ainda não tenha gerado)
anp_ap_geo10 <- read_weighting_area(code_weighting = anp_code, year = 2010,
                                    simplified = FALSE, showProgress = FALSE)

## Obtendo os códigos das áreas de ponderação.
ap_cods <- anp_ap_geo10 |>
  pull(code_weighting)

length(ap_cods)
```

Note que são doze áreas para um município que tinha cerca de 335 mil habitantes em 2010. É uma resolução bem menos detalhada que a dos setores censitários do capítulo anterior.

Usaremos os dois arquivos de microdados. A posse de veículo é característica do **domicílio**, enquanto o local de trabalho e o tempo de deslocamento são características da **pessoa**. Começamos pelos domicílios, pedindo também `V4001`, que identifica o tipo de domicílio, por uma razão que fica clara logo abaixo.

```{r}
#| label: leitura-domicilios
#| cache: true
#| message: false

## Registrando os nomes das variáveis no vetor cols_dom
cols_dom <- c(
  "V0300",          # identificador do domicílio
  "V0010",          # peso amostral calibrado
  "code_weighting", # área de ponderação
  "V4001",          # tipo de domicílio
  "V0221",          # motocicleta para uso particular
  "V0222"           # automóvel para uso particular
)

## Lendo os microdados de domicílios a partir do censobr
anp_dom <- read_households(year = 2010, columns = cols_dom, showProgress = FALSE) |>
  filter(code_weighting %in% ap_cods) |>
  collect()

## Checando a variável de automóvel para uso particular
anp_dom |>
  count(V0222)
```

Há registros sem resposta, e antes de aplicar um `na.rm = TRUE`, convém entender sua origem. O cruzamento com o tipo de domicílio resolve a dúvida.

```{r}
#| label: ausentes-veiculo
#| message: false

## Agregando contagens de automóveis para cada tipo de domicilio
anp_dom |>
  group_by(V4001) |>
  summarize(registros = n(), sem_resposta = sum(is.na(V0222)))
```

Observe que todos os ausentes estão nos tipos 05 e 06, que são o domicílio particular improvisado e o domicílio coletivo. O quesito de bens duráveis só é aplicado a **domicílios particulares permanentes**, de código 01, e por isso os demais chegam em branco. É um caso de "não se aplica", e não de recusa.

A conduta correta não é descartar os ausentes, e sim restringir a análise ao universo em que a pergunta foi feita. Esse recorte, porém, não é aplicado à tabela. Devemos, de antemão, declar o desenho sobre todos os domicílios lidos e só então filtramos o **próprio desenho**. O objeto resultante mantém a estratificação e a correção de população finita originais e passa a tratar os domicílios particulares permanentes como um domínio dentro da amostra, que é o que eles de fato são.

```{r}
#| label: plano-domicilios
#| message: false

## Obtendo o total de domicílios por área de ponderação (n_dom) a ser utilizado 
## como argumento no desenho amostral no fator de correação para população finita
anp_dom <- anp_dom |>
  left_join(
    anp_dom |>
      group_by(code_weighting) |>
      summarize(n_dom = sum(V0010)),
    by = join_by(code_weighting)
  )

## Produzindo o desenho amostral
pa_dom <- anp_dom |>
  as_survey_design(
    strata  = code_weighting, # coluna com o nível em que a ponderação é realizada
    weights = V0010, # coluna com os pesos amostrais (fatores de expansão)
    fpc     = n_dom # fator de correção para população finita 
  )

## Filtrando o desenho para os domicílios de interesse
pa_dpp <- pa_dom |>
  filter(V4001 == "01")
```

O arquivo de pessoas segue a mesma lógica, com o acréscimo do identificador do domicílio como
unidade de conglomeração, em `ids`.

```{r}
#| label: leitura-pessoas
#| cache: true
#| message: false

## Registrando os nomes das variáveis no vetor cols_pes
cols_pes <- c(
  "V0300",          # identificador do domicílio (conglomerado)
  "V0010",          # peso amostral calibrado
  "code_weighting", # área de ponderação
  "V0660",          # município ou país onde trabalha
  "V0661",          # retorna do trabalho para casa diariamente
  "V0662"           # tempo habitual de deslocamento até o trabalho
)

## Lendo os microdados de indivíduos a partir do censobr
anp_pes <- read_population(year = 2010, columns = cols_pes, showProgress = FALSE) |>
  filter(code_weighting %in% ap_cods) |>
  collect()

nrow(anp_pes)
```

Produzindo o desenho amostral para o arquivo dos indivíduos:

```{r}
#| label: plano-pessoas
#| message: false

## Obtendo o total de indivíduos por área de ponderação (n_dom) a ser utilizado 
## como argumento no desenho amostral no fator de correação para população finita
anp_pes <- anp_pes |>
  left_join(
    anp_pes |>
      group_by(code_weighting) |>
      summarize(n_ind = sum(V0010)),
    by = join_by(code_weighting)
  )

## Produzindo o desenho amostral para o arquivo de indivíuos
pa_pes <- anp_pes |>
  as_survey_design(
    ids     = V0300, # os domicílios são sorteados (V0300) e não os indivíduos!
    strata  = code_weighting, # nível em que a ponderação é realizada 
    weights = V0010, # pesos amostrais
    fpc     = n_ind # total de indivíduos para correção de população finita
  )
```

Com os dois desenhos declarados, podemos estimar as variáveis de interesse por área de ponderação.

## Posse de automóvel e motocicleta

A posse de veículo mede uma **dimensão da acessibilidade física** dos indivíduos às oportunidades urbanas. Um domicílio com automóvel dispõe de uma alternativa de deslocamento que outro não tem, e essa diferença influencia todo o restante, do tempo de viagem à sensibilidade quanto à qualidade do transporte público. Comecemos pelo retrato municipal, com os intervalos de confiança que o desenho amostral exige. Os dois veículos vêm de variáveis diferentes, e por isso cada um exige uma chamada própria a `survey_mean()`, empilhadas com
`bind_rows()` para chegar ao formato longo que o `ggplot2` espera.

```{r}
#| label: fig-posse-anapolis
#| fig-cap: "Proporção de domicílios particulares permanentes de Anápolis (GO) com automóvel e com motocicleta, microdados da amostra do Censo 2010. Barras de erro indicam IC 95%."
#| fig-height: 2.6
#| message: false

## Obtendo as posses de automóveis (V0222) e motocicleta (V02221) a partir do
## arquivo de desenho amostral.
posse_mun <- bind_rows(
  pa_dpp |>
    summarize(proporcao = survey_mean(V0222 == "1", vartype = "ci")) |>
    mutate(veiculo = "Automóvel"),
  pa_dpp |>
    summarize(proporcao = survey_mean(V0221 == "1", vartype = "ci")) |>
    mutate(veiculo = "Motocicleta")
)

## Imprimindo resultado com intervalos de confiança
posse_mun

## Plotando em mapa
ggplot(posse_mun, aes(x = veiculo, y = proporcao,
                      ymin = proporcao_low, ymax = proporcao_upp)) +
  geom_col(fill = "steelblue", alpha = 0.85, width = 0.5) +
  geom_errorbar(width = 0.15, color = "orange", linewidth = 0.8) +
  coord_flip() +
  scale_y_continuous(labels = scales::label_percent(decimal.mark = ",")) +
  labs(x = NULL, y = "Domicílios particulares permanentes") +
  theme_minimal()
```

Metade dos domicílios particulares permanentes de Anápolis tinha automóvel em 2010, e mais de um quarto tinha motocicleta. Observe que as barras de erro quase desaparecem sobre as colunas, e é o esperado, uma vez que a amostra é grande e o cálculo foi feito para o
município inteiro. Ao descer à área de ponderação elas passarão a ter maior tamanho.

```{r}
#| label: fig-veiculos-ap
#| fig-cap: "Domicílios particulares permanentes com veículo, por área de ponderação, Anápolis (GO), microdados da amostra do Censo 2010."
#| fig-subcap:
#|   - "Automóvel"
#|   - "Motocicleta"
#| layout-ncol: 2
#| fig-width: 5
#| fig-height: 5
#| message: false

## Produzindo posse por área de ponderação
veic_ap <- pa_dpp |>
  group_by(code_weighting) |>
  summarize(
    automovel   = survey_mean(V0222 == "1"),
    motocicleta = survey_mean(V0221 == "1")
  )

## Juntando os resultados à malha de áreas de ponderação
veic_geo <- anp_ap_geo10 |>
  left_join(veic_ap, by = join_by(code_weighting))

## Produzindo tema padrão dos mapas a ser reutilizado
tema_mapa <- theme_minimal() +
  theme(axis.text = element_blank(), axis.ticks = element_blank(),
        panel.grid = element_blank())

## Mapas:
ggplot(veic_geo) +
  geom_sf(aes(fill = 100 * automovel), color = "white", linewidth = 0.2) +
  scale_fill_distiller(palette = "Blues", direction = 1,
                       name = "% dos\ndomicílios", na.value = "gray90") +
  tema_mapa

ggplot(veic_geo) +
  geom_sf(aes(fill = 100 * motocicleta), color = "white", linewidth = 0.2) +
  scale_fill_distiller(palette = "Oranges", direction = 1,
                       name = "% dos\ndomicílios", na.value = "gray90") +
  tema_mapa
```

Cada veículo tem escala própria, porque as amplitudes são muito diferentes e uma escala comum
apagaria o padrão da motocicleta. Vale medir essas amplitudes.

```{r}
#| label: veiculos-amplitude
#| message: false

veic_ap |>
  summarize(
    auto_minimo = 100 * min(automovel),
    auto_maximo = 100 * max(automovel),
    moto_minimo = 100 * min(motocicleta),
    moto_maximo = 100 * max(motocicleta)
  )
```

<!--Ver resultados para discutir resultados apropriadamente-->
Observe como o automóvel varia cerca de trinta pontos percentuais entre as áreas de ponderação, desenhando a segregação de renda do município. Já a motocicleta varia pouco mais de seis pontos e está presente em toda parte.

## Local de trabalho

A variável `V0660` informa onde a pessoa ocupada exercia o trabalho principal, e precisa vir antes do tempo de deslocamento por uma razão prática. É ela que define quem se desloca, e portanto quem entra no denominador do indicador de tempo.

```{r}
#| label: tbl-local-trabalho
#| tbl-cap: "Distribuição das pessoas ocupadas de Anápolis (GO) segundo o local de trabalho, microdados da amostra do Censo 2010."
#| message: false

pa_pes |>
  filter(!is.na(V0660)) |>
  mutate(
    local = factor(
      V0660,
      levels = c("1", "2", "3", "4", "5"),
      labels = c("No próprio domicílio",
                 "Apenas neste município, fora do domicílio",
                 "Em outro município", "Em país estrangeiro",
                 "Em mais de um município ou país")
    )
  ) |>
  group_by(local) |>
  summarize(proporcao = survey_prop(vartype = "ci")) |>
  knitr::kable(
    col.names = c("Local de trabalho", "Proporção",
                  "IC 95%, limite inferior", "IC 95%, limite superior"),
    digits = 4,
    format.args = list(decimal.mark = ",")
  )
```

Três em cada quatro pessoas ocupadas trabalhavam no próprio município e fora de casa, e menos de quatro por cento saíam de Anápolis para trabalhar. O deslocamento intermunicipal é pequeno, o que importa para a Parte 2, porque significa que uma análise de acessibilidade restrita aos limites do município captura quase toda a viagem casa-trabalho da população residente.

::: {.callout-warning}
O Censo descreve quem **mora** no município, e não quem trabalha nele. Para dimensionar quem chega de fora todos os dias seria preciso ler os microdados dos municípios de origem e usar `V6604`, que informa o código do município de trabalho. O recorte de leitura muda por completo.
:::

Cerca de um quinto das pessoas ocupadas trabalhava no próprio domicílio. Esse contingente não
realiza deslocamento casa-trabalho e, por construção do questionário, não responde ao quesito de tempo. Antes de calcular qualquer média, portanto, é preciso saber exatamente quem responde. Cruzamos o retorno diário para casa, em `V0661`, com o fato de a pessoa ter respondido ou não ao tempo, em `V0662`. O argumento `.drop = FALSE` do `count()` é essencial, porque sem ele as combinações que não ocorrem simplesmente não apareceriam, e são justamente elas que precisamos ver.

```{r}
#| label: tbl-universo-tempo
#| tbl-cap: "Registros da amostra de Anápolis (GO) que trabalhavam fora do domicílio, segundo o retorno diário para casa e a resposta ao tempo de deslocamento, Censo 2010."
#| message: false

anp_pes |>
  filter(V0660 %in% c("2", "3", "4")) |>
  mutate(
    retorna = factor(V0661, levels = c("1", "2"),
                     labels = c("Retorna diariamente", "Não retorna diariamente")),
    tempo   = factor(!is.na(V0662), levels = c(TRUE, FALSE),
                     labels = c("Respondeu V0662", "V0662 em branco"))
  ) |>
  count(retorna, tempo, .drop = FALSE) |>
  pivot_wider(names_from = tempo, values_from = n) |>
  knitr::kable(
    col.names = c("Retorno para casa", "Respondeu `V0662`", "`V0662` em branco"),
    format.args = list(big.mark = ".", decimal.mark = ",")
  )
```

As duas casas fora da diagonal valem exatamente zero, e é isso que o `.drop = FALSE` permite
enxergar. Ninguém que retorna diariamente deixou o tempo em branco, e ninguém que não retorna
respondeu ao quesito. As duas perguntas delimitam o mesmo conjunto de pessoas, o que confirma que o universo do indicador é o de quem trabalha fora do domicílio **e** retorna para casa todos os dias.

## Tempo de deslocamento

Fixado o universo, chegamos ao indicador de mobilidade mais próximo da experiência cotidiana. Em 2010 ele foi coletado em cinco faixas, de natureza categórica ordinal, o que impede calcular média ou mediana. Repare que aqui também filtramos o desenho, e não a tabela, para que o `srvyr` trate o subconjunto como domínio e calcule os erros-padrão levando em conta que ele é parte de uma amostra maior.

```{r}
#| label: tbl-tempo
#| tbl-cap: "Distribuição das pessoas que trabalham fora do domicílio e retornam diariamente para casa em Anápolis (GO) segundo o tempo habitual de deslocamento até o trabalho, microdados da amostra do Censo 2010."
#| message: false

pa_pes |>
  filter(!is.na(V0662)) |>
  mutate(
    faixa = factor(
      V0662,
      levels = c("1", "2", "3", "4", "5"),
      labels = c("Até 5 minutos", "De 6 minutos até meia hora",
                 "Mais de meia hora até uma hora",
                 "Mais de uma hora até duas horas",
                 "Mais de duas horas")
    )
  ) |>
  group_by(faixa) |>
  summarize(proporcao = survey_prop(vartype = "ci")) |>
  knitr::kable(
    col.names = c("Tempo habitual de deslocamento", "Proporção",
                  "IC 95%, limite inferior", "IC 95%, limite superior"),
    digits = 3,
    format.args = list(decimal.mark = ",")
  )
```

Três em cada quatro deslocamentos cabiam em meia hora e pouco mais de cinco por cento passavam de uma hora. É o retrato de uma cidade compacta, em que a distância não é o obstáculo principal, e contrasta fortemente com as grandes capitais, onde essa última proporção chega a ultrapassar um quinto dos trabalhadores.

::: {.callout-tip}
Tempo curto de deslocamento não é sinônimo de boa mobilidade. Ele pode significar que a pessoa mora perto de um bom emprego, e pode significar o contrário, que o seu **espaço de atividades** é restrito e que ela trabalha perto de casa por não conseguir custear um deslocamento maior. A literatura de transportes trata o tamanho do espaço de atividades como indicador de risco de exclusão social justamente por isso.
:::

Levando o indicador ao território, somamos as duas faixas acima de uma hora.

```{r}
#| label: fig-tempo-ap
#| fig-cap: "Proporção de trabalhadores com mais de uma hora de deslocamento até o trabalho, por área de ponderação, Anápolis (GO), microdados da amostra do Censo 2010."
#| fig-height: 5
#| message: false

tempo_ap <- pa_pes |>
  filter(!is.na(V0662)) |>
  group_by(code_weighting) |>
  summarize(mais_de_uma_hora = survey_mean(V0662 %in% c("4", "5")))

anp_ap_geo10 |>
  left_join(tempo_ap, by = join_by(code_weighting)) |>
  ggplot() +
  geom_sf(aes(fill = 100 * mais_de_uma_hora), color = "white", linewidth = 0.2) +
  scale_fill_distiller(palette = "RdPu", direction = 1,
                       name = "% acima de\numa hora", na.value = "gray90") +
  tema_mapa
```

Antes de qualquer leitura fina do mapa, é obrigatório medir a variação e confrontá-la com a
incerteza das estimativas.

```{r}
#| label: tempo-amplitude
#| message: false

tempo_ap |>
  summarize(
    minimo              = 100 * min(mais_de_uma_hora),
    maximo              = 100 * max(mais_de_uma_hora),
    largura_media_do_ic = 100 * mean(2 * 1.96 * mais_de_uma_hora_se)
  )
```

Note que a amplitude entre a área com menor e a com maior proporção é de pouco menos de sete pontos percentuais, enquanto o intervalo de confiança médio das estimativas tem mais de três pontos de largura. Os dois extremos ainda se distinguem, mas qualquer comparação entre áreas próximas no mapa é indistinguível de ruído amostral.

A causa é o tamanho do recorte. Anápolis tem apenas doze áreas de ponderação, e o subconjunto que responde ao quesito de tempo dentro de cada uma é pequeno. O mesmo cálculo em Salvador, com sessenta e duas áreas e uma amostra muito maior, produz contrastes que superam com folga a incerteza [@pedreira_censo_2026]. A conclusão prática é que microdado da amostra em município de porte médio serve muito bem ao retrato municipal e pede cautela redobrada na leitura intramunicipal, e que publicar o mapa sem publicar a largura do intervalo é uma forma silenciosa de enganar quem lê.

Os microdados encerram o que o Censo diz sobre deslocamento declarado. O que eles não dizem é quanto tempo *seria* preciso para chegar a cada destino da cidade, com a rede de transportes que existe hoje. Essa pergunta é a da Parte 2, e o próximo capítulo prepara o insumo que falta para respondê-la, que é a localização das oportunidades no território.
