---
title: "Grade estatística"
---

Os setores censitários e as áreas de ponderação mudam de tamanho, de forma e de código entre as edições do Censo, o que dificulta qualquer comparação ao longo do tempo. A grade estatística resolve isso ao distribuir a informação em células regulares de dimensão fixa, com identificador estável entre censos. É o único produto do Censo que permite perguntar, com resolução bastante alta, em quadrículas de 200 metros, onde a cidade cresceu e onde ela esvaziou.

::: {.callout-note}
## Nesta seção você vai

- obter a grade estatística de Anápolis nas edições de 2010 e 2022 com o `geobr`
- reconhecer a resolução das células pelo identificador e localizar o quadrante
- mapear a população por célula em cada edição
- verificar a correspondência entre as duas edições antes de compará-las
- tratar as células que foram subdivididas e mapear a variação de população e de domicílios
:::

::: {.callout-tip}
## Script deste capítulo

Abra o arquivo `scripts/5-grade.R` no projeto da oficina. É nele que vai o código apresentado a seguir. Se ainda não tiver o projeto, volte ao
[Capítulo 1](1-instalacao.qmd).
:::

```{r}
#| label: pacotes-cap5
#| message: false
#| warning: false
library(geobr)
library(sf)
library(dplyr)
library(stringr)
library(ggplot2)
```

## Obtenção da grade

A partir da versão 2.0.0 do `geobr`, a função `read_statistical_grid()` entrega a grade já recortada por município. Bastam o ano da edição em `year` e o código IBGE em `code_muni`. Duas linhas substituem todo o trabalho de identificar quadrantes, baixar arquivos compactados, empilhá-los e recortá-los.

```{r}
#| label: download-grade
#| cache: true
#| message: false

anp_code <- lookup_muni(year = 2022, name_muni = "Anápolis")$code_muni

anp_ge10 <- read_statistical_grid(year = 2010, code_muni = anp_code, showProgress = FALSE)
anp_ge22 <- read_statistical_grid(year = 2022, code_muni = anp_code, showProgress = FALSE)

c(celulas_2010 = nrow(anp_ge10), celulas_2022 = nrow(anp_ge22))
```

## Resolução das células e quadrante

Cada polígono é uma célula de 200 m, em área urbana, ou de 1 km, em área rural. O próprio identificador diz qual é, pelo prefixo do campo `id_unico`.

```{r}
#| label: grade-estrutura
#| message: false

anp_ge10 |>
  st_drop_geometry() |>
  select(id_unico, pop_total, dom_ocu, quadrante) |>
  head()

anp_ge22 |>
  st_drop_geometry() |>
  select(id_unico, pop_total, total_dom, quadrante) |>
  head()
```

```{r}
#| label: grade-resolucao
#| message: false

bind_rows(
  anp_ge10 |> st_drop_geometry() |> count(resolucao = str_sub(id_unico, 1, 4)) |> mutate(ano = 2010),
  anp_ge22 |> st_drop_geometry() |> count(resolucao = str_sub(id_unico, 1, 4)) |> mutate(ano = 2022)
) |>
  tidyr::pivot_wider(names_from = ano, values_from = n, names_prefix = "ano_")
```

Entre 2010 e 2022, as células de 1 km caíram e as de 200 m aumentaram, o que é o registro cartográfico da urbanização do município e terá consequência direta na comparação entre as edições.

Os dois mapas abaixo mostram apenas o desenho das células, sem dado algum, para tornar essa mudança visível.

```{r}
#| label: fig-grade-resolucao
#| fig-cap: "Resolução das células da grade estatística em Anápolis (GO)."
#| fig-subcap:
#|   - "Censo 2010"
#|   - "Censo 2022"
#| layout-ncol: 2
#| fig-width: 5
#| fig-height: 5
#| message: false

ggplot(anp_ge10) + geom_sf(linewidth = 0.05) + theme_minimal()
ggplot(anp_ge22) + geom_sf(linewidth = 0.05) + theme_minimal()
```

::: {.callout-warning}
Note que algumas quadrículas no contorno do município aparecem em uma edição, mas em outra não (observe atentamente no canto Noroeste a diferença). Isso ocorre porque o `geobr` obtém todas aquelas quadrículas cujos centroides caem no interior das fronteiras do município e essa própria fronteira pode mudar de uma edição para outra do Censo.
:::

## População por célula

Apesar de os arquivos originais apresentarem nomenclaturas diferentes entre os censos, o `geobr` padroniza o nome da população total como `pop_total` nas duas edições. Isso poupa lidar com os nomes originais do IBGE e permite reaproveitar o mesmo código trocando apenas o objeto de entrada.

```{r}
#| label: fig-grade-pop
#| fig-cap: "População total por célula da grade estatística, Anápolis (GO)."
#| fig-subcap:
#|   - "Censo 2010"
#|   - "Censo 2022"
#| layout-ncol: 2
#| fig-width: 5
#| fig-height: 5
#| message: false

## Grade 2010:
ggplot(anp_ge10) +
    geom_sf(aes(fill = pop_total), color = NA) +
    scale_fill_distiller(
      palette = "Reds", direction = 1, name = "Pop. total", na.value = "gray90",
      labels = scales::label_number(big.mark = ".", decimal.mark = ",")
    ) +
    coord_sf(expand = FALSE) +
    theme_minimal() +
    theme(axis.text = element_blank(), axis.ticks = element_blank(),
          panel.grid = element_blank())

## Grade 2022:
ggplot(anp_ge22) +
    geom_sf(aes(fill = pop_total), color = NA) +
    scale_fill_distiller(
      palette = "Reds", direction = 1, name = "Pop. total", na.value = "gray90",
      labels = scales::label_number(big.mark = ".", decimal.mark = ",")
    ) +
    coord_sf(expand = FALSE) +
    theme_minimal() +
    theme(axis.text = element_blank(), axis.ticks = element_blank(),
          panel.grid = element_blank())
```

## Comparando as duas edições

A estabilidade do `id_unico` é a vantagem mais distintiva da grade, e é tentador partir direto para um *join* por esse campo. Antes disso é obrigatório verificar se a correspondência é completa. Há duas razões principais. A primeira é a **subdivisão**, quando uma célula de 1 km de 2010 vira um conjunto de células de 200 m em 2022 por ter sido reclassificada como urbana. A correspondência existe, mas em hierarquia diferente, e a chave que a revela é o campo `nome_1km`, que registra a célula de 1 km à qual cada célula de 200 m pertence. O segundo é a ausência pura e simples de correspondente, resultado de quadrículas que existem em um ano, mas não no outro devido a mudanças no contorno das fronteiras do município entre as edições do Censo^[conforme explicação da caixa de aviso anterior].

Classificamos então cada célula de 2022 em três situações.

```{r}
#| label: correspondencia-2022
#| message: false

ids_2010     <- anp_ge10$id_unico
ids_1km_2010 <- ids_2010[str_starts(ids_2010, "1KM")]

niveis <- c("direta", "subdividida", "sem correspondência")

anp_ge22 |>
  st_drop_geometry() |>
  mutate(
    situacao = case_when(
      id_unico %in% ids_2010                                    ~ "direta",
      str_starts(id_unico, "200M") & nome_1km %in% ids_1km_2010 ~ "subdividida",
      .default                                                  = "sem correspondência"
    ),
    situacao = factor(situacao, levels = niveis)
  ) |>
  group_by(situacao, .drop = FALSE) |>
  summarize(n_celulas = n(), pop = sum(pop_total), .groups = "drop")
```

E repetimos no sentido inverso, partindo de 2010.

```{r}
#| label: correspondencia-2010
#| message: false

filhas_2022 <- anp_ge22 |>
  st_drop_geometry() |>
  filter(str_starts(id_unico, "200M")) |>
  pull(nome_1km)

anp_ge10 |>
  st_drop_geometry() |>
  mutate(
    situacao = case_when(
      id_unico %in% anp_ge22$id_unico ~ "direta",
      id_unico %in% filhas_2022       ~ "subdividida",
      .default                        = "sem correspondência"
    ),
    situacao = factor(situacao, levels = niveis)
  ) |>
  group_by(situacao, .drop = FALSE) |>
  summarize(n_celulas = n(), pop = sum(pop_total), .groups = "drop")
```

O teste mostra que Anápolis tem subdivisões relevantes de quadrículas de 1 km para 200 m. Vinte e nove células de 1 km de 2010 foram substituídas por mais de setecentas células de 200 m em 2022, em áreas que se urbanizaram no período. Um *join* direto por `id_unico` simplesmente perderia essas células e abriria buracos no mapa de variação, exatamente onde o município cresceu.

A solução é agregar. Antes do *join*, montamos uma chave para cada célula de 2022, que é o próprio `id_unico` quando há correspondência direta e o `nome_1km` quando a célula é filha de uma subdivisão. Somando por essa chave, as células de 200 m de 2022 voltam ao nível de 1 km de 2010 e a comparação
passa a ser legítima. A geometria usada é a de 2010, que é o denominador comum das duas edições.

```{r}
#| label: join-grade
#| message: false

pop_2022_por_chave <- anp_ge22 |>
  st_drop_geometry() |>
  mutate(
    chave = case_when(
      id_unico %in% ids_2010                                    ~ id_unico,
      str_starts(id_unico, "200M") & nome_1km %in% ids_1km_2010 ~ nome_1km,
      .default                                                  = NA_character_
    )
  ) |>
  filter(!is.na(chave)) |>
  group_by(chave) |>
  summarize(pop_2022 = sum(pop_total), dom_2022 = sum(total_dom), .groups = "drop")

anp_grade <- anp_ge10 |>
  select(id_unico, pop_2010 = pop_total, dom_2010 = dom_ocu) |>
  left_join(pop_2022_por_chave, by = join_by(id_unico == chave)) |>
  mutate(
    varpop = pop_2022 - pop_2010,
    vardom = dom_2022 - dom_2010
  )

anp_grade |>
  st_drop_geometry() |>
  summarize(
    celulas    = n(),
    sem_par    = sum(is.na(pop_2022)),
    pop_2010   = sum(pop_2010, na.rm = TRUE),
    pop_2022   = sum(pop_2022, na.rm = TRUE),
    perderam   = sum(varpop < 0, na.rm = TRUE),
    ganharam   = sum(varpop > 0, na.rm = TRUE)
  )
```

Note que as células sem par recebem `NA` na variação e são desenhadas em cinza. Dois ajustes cartográficos são necessários antes de mapear, e ambos valem para qualquer município que não seja compacto.

O decisivo é a **escala de cor**. Metade das células variou uma pessoa ou menos, enquanto a maior variação passa de mil. Uma escala esticada até esse extremo pinta de branco tudo o que interessa, e o mapa fica vazio. Fixamos então o limite no percentil 98 do valor absoluto e usamos `oob = scales::squish`, que desenha na cor do extremo tudo o que ultrapassa o limite, em vez de descartar. A paleta divergente `"RdBu"` com limites simétricos garante que o branco central corresponda sempre ao zero.

O segundo ajuste, menor, é o enquadramento. Recortamos a visualização à caixa que contém as células com população, com `coord_sf()`, o que apara a moldura vazia sem descartar dado algum.

```{r}
#| label: fig-grade-variacao
#| fig-cap: "Variação entre os Censos de 2010 e 2022 por célula da grade estatística, Anápolis (GO). Vermelho indica redução e azul, aumento. Recorte na área com população e escala truncada no percentil 98."
#| fig-subcap:
#|   - "População total"
#|   - "Domicílios ocupados"
#| layout-nrow: 2
#| fig-width: 5
#| fig-height: 5
#| message: false

caixa <- anp_grade |>
  filter(pop_2010 > 0 | pop_2022 > 0) |>
  st_bbox()

## Variação da população:
lim_pop <- quantile(abs(anp_grade$varpop), 0.98, na.rm = TRUE)

ggplot(anp_grade) +
    geom_sf(aes(fill = varpop), color = NA) +
    scale_fill_distiller(
      palette = "RdBu", direction = 1, limits = c(-lim_pop, lim_pop),
      oob = scales::squish, name = "Var. população", na.value = "gray90",
      labels = scales::label_number(big.mark = ".", decimal.mark = ",",
                                    style_positive = "plus")
    ) +
    coord_sf(xlim = caixa[c("xmin", "xmax")], ylim = caixa[c("ymin", "ymax")],
             expand = FALSE) +
    theme_minimal() +
    theme(axis.text = element_blank(), axis.ticks = element_blank(),
          panel.grid = element_blank())

## Variação dos domicílios:
lim_dom <- quantile(abs(anp_grade$vardom), 0.98, na.rm = TRUE)

ggplot(anp_grade) +
    geom_sf(aes(fill = vardom), color = NA) +
    scale_fill_distiller(
      palette = "RdBu", direction = 1, limits = c(-lim_dom, lim_dom),
      oob = scales::squish, name = "Var. domicílios", na.value = "gray90",
      labels = scales::label_number(big.mark = ".", decimal.mark = ",",
                                    style_positive = "plus")
    ) +
    coord_sf(xlim = caixa[c("xmin", "xmax")], ylim = caixa[c("ymin", "ymax")],
             expand = FALSE) +
    theme_minimal() +
    theme(axis.text = element_blank(), axis.ticks = element_blank(),
          panel.grid = element_blank())
```

O padrão que conseguimos observar é impressionante, combinando redução de população em áreas centralizadas e espraiamento urbano bastante nítido, sobretudo nas regiões Nordeste, Leste e Sudeste do município. Essa evidência é duplamente constatada na variação tanto da população quanto dos domicílios. Para o planejamento de transportes, sabemos que esse padrão é, em geral, bastante associado a uma elevação da motorização individual, que pode implicar em cidades menos sustentáveis.

Apresentada a grade estatística e o seu potencial, vamos fechar essa primeira com os dados do CNEFE no próximo capítulo. Vale frisar que diferente dos outros produtos do Censo que apresentamos até aqui, o CNEFE consiste em um arquivo geográfico de pontos e não de polígonos.
