---
title: "CNEFE"
---

O Cadastro Nacional de Endereços para Fins Estatísticos é o produto que mais mudou o que se pode
fazer com o Censo em escala fina. Ele lista os endereços visitados na operação censitária, com
coordenadas e com a indicação da espécie de cada um, o que permite localizar domicílios,
estabelecimentos de ensino, de saúde e outras edificações no território. Para acessibilidade isso é
decisivo, porque resolve o problema recorrente de onde estão as oportunidades.

::: {.callout-note}
## Nesta seção você vai

- ler o CNEFE de Anápolis com o `cnefetools`
- contar os registros por espécie de endereço
- filtrar e mapear estabelecimentos específicos pelo campo de texto livre
- agregar contagens em grade hexagonal H3 e em polígonos próprios
:::

::: {.callout-tip}
## Script deste capítulo

Abra o arquivo `scripts/6-cnefe.R` no projeto da oficina. É nele que vai o código
apresentado a seguir. Se ainda não tiver o projeto, volte ao
[Capítulo 1](1-instalacao.qmd).
:::

```{r}
#| label: pacotes-cap6
#| message: false
#| warning: false
library(cnefetools)
library(geobr)
library(sf)
library(dplyr)
library(ggplot2)
library(mapview)
```

## Leitura dos dados

Duas funções do `cnefetools` [@pedreira2026cnefetools] dão conta de quase tudo. A `read_cnefe()`
baixa e lê os dados de um município, e a `cnefe_counts()` baixa, lê e já agrega as contagens por
espécie em qualquer malha de polígonos. Acompanham ainda a `cnefe_dictionary()`, que abre o
dicionário, e a `cnefe_doc()`, que abre a nota metodológica.

A `read_cnefe()` recebe o código IBGE e devolve dois formatos, conforme o argumento `output`. O
padrão `"arrow"` entrega uma tabela preguiçosa, útil porque o arquivo é grande nos municípios
maiores. O `"sf"` entrega os registros como pontos em SIRGAS 2000, prontos para análise espacial. O
`cache = TRUE` baixa uma única vez e relê nas execuções seguintes.

```{r}
#| label: leitura-cnefe
#| cache: true
#| message: false

anp_code <- lookup_muni(year = 2022, name_muni = "Anápolis")$code_muni

anp_cnefe <- read_cnefe(
  code_muni = anp_code,
  cache     = TRUE,
  output    = "sf"
)

nrow(anp_cnefe)
```

A contagem por espécie mostra a composição do cadastro.

```{r}
#| label: tbl-especies-anapolis
#| tbl-cap: "Registros do CNEFE 2022 em Anápolis (GO) por espécie de endereço."
#| message: false

anp_cnefe |>
  st_drop_geometry() |>
  count(COD_ESPECIE) |>
  mutate(
    especie = case_when(
      COD_ESPECIE == 1 ~ "Domicílio particular",
      COD_ESPECIE == 2 ~ "Domicílio coletivo",
      COD_ESPECIE == 3 ~ "Est. agropecuário",
      COD_ESPECIE == 4 ~ "Est. de ensino",
      COD_ESPECIE == 5 ~ "Est. de saúde",
      COD_ESPECIE == 6 ~ "Est. de outras finalidades",
      COD_ESPECIE == 7 ~ "Edificação em construção",
      COD_ESPECIE == 8 ~ "Est. religioso"
    ),
    perc_especie = round(100 * (n / sum(n)), 3)
  ) |>
  select(COD_ESPECIE, especie, n, perc_especie) |>
  knitr::kable(
    col.names   = c("Código", "Espécie", "Nº registros", "Perc. registros (%)"),
    align       = c("c", "c", "c", "c"),
    format.args = list(big.mark = ".", decimal.mark = ",")
  )
```

## Mapeando estabelecimentos específicos

O campo `DSC_ESTABELECIMENTO` é texto aberto, preenchido pelo recenseador, e permite descer ao nome
do equipamento. Abaixo filtramos os estabelecimentos de saúde, de código 5, e dentro deles os que
têm "hospital" no nome, com `grepl()` e `ignore.case = TRUE`.

```{r}
#| label: filtra-saude
#| message: false

anp_saude <- anp_cnefe |>
  filter(COD_ESPECIE == 5)

anp_hospitais <- anp_saude |>
  filter(grepl("hospital", DSC_ESTABELECIMENTO, ignore.case = TRUE))

c(saude = nrow(anp_saude), hospitais = nrow(anp_hospitais))
```

```{r}
#| label: fig-saude-anapolis
#| cache: true
#| message: false
#| fig-cap: "Estabelecimentos de saúde em Anápolis (GO) segundo o CNEFE 2022. Os pontos vermelhos indicam os que têm 'hospital' no nome do estabelecimento."

anp_muni <- read_municipality(code_muni = anp_code, year = 2022,
                              simplified = FALSE, showProgress = FALSE)

ggplot() +
  geom_sf(data = anp_muni, fill = "grey95", color = "grey60", linewidth = 0.4) +
  geom_sf(data = anp_saude, color = "steelblue", size = 0.6, alpha = 0.5) +
  geom_sf(data = anp_hospitais, color = "firebrick", size = 1.5) +
  theme_minimal() +
  labs(x = NULL, y = NULL,
       caption = "Fonte: CNEFE 2022 (IBGE), pacote cnefetools")
```

::: {.callout-note}
## Buscas por texto no DSC_ESTABELECIMENTO

O campo é texto livre coletado em campo, então a mesma instituição pode aparecer grafada de formas
diferentes, com abreviação, sem acento ou com erro de digitação. Ao filtrar por palavra-chave, vale
testar variações da busca para não perder registros relevantes.
:::

## Agregando contagens por recorte espacial

Em análise territorial quase sempre se quer o recorte, e não o ponto. A `cnefe_counts()` faz a
agregação e devolve um `sf` com oito colunas de contagem, uma por espécie, de `addr_type1` a
`addr_type8`. Os argumentos principais são `code_muni`, `polygon_type`, que aceita `"hex"` para
grade H3 ou `"user"` para polígonos próprios, `h3_resolution` e `polygon`.

Começamos pela grade hexagonal na resolução 8, com células de cerca de 0,7 km².

```{r}
#| label: cnefe-counts-hex
#| cache: true
#| message: false

anp_hex <- cnefe_counts(
  code_muni     = anp_code,
  polygon_type  = "hex",
  h3_resolution = 8,
  cache         = TRUE,
  verbose       = FALSE
)

nrow(anp_hex)
```

```{r}
#| label: fig-cnefe-hex
#| fig-cap: "Contagem de estabelecimentos por hexágono H3, resolução 8, Anápolis (GO), CNEFE 2022."
#| fig-subcap:
#|   - "Estabelecimentos de ensino"
#|   - "Estabelecimentos religiosos"
#| layout-ncol: 2
#| fig-width: 5
#| fig-height: 5
#| message: false

ggplot(anp_hex) +
  geom_sf(aes(fill = addr_type4), color = NA) +
  scale_fill_distiller(palette = "Blues", direction = 1) +
  labs(fill = "# Est. de\nensino") +
  theme_minimal()

ggplot(anp_hex) +
  geom_sf(aes(fill = addr_type8), color = NA) +
  scale_fill_distiller(palette = "Oranges", direction = 1) +
  labs(fill = "# Est.\nreligiosos") +
  theme_minimal()
```

A partir dessas contagens dá para construir índices comparativos entre usos. Abaixo, a proporção de
estabelecimentos de ensino sobre o total de ensino mais religiosos em cada célula. Valores próximos
de 1 indicam predomínio de ensino, e próximos de 0, predomínio religioso.

```{r}
#| label: map-prop-ensino
#| message: false

anp_hex_ratio <- anp_hex |>
  filter((addr_type4 + addr_type8) > 0) |>
  mutate(prop_ensino = addr_type4 / (addr_type4 + addr_type8))

mapview(
  anp_hex_ratio,
  zcol       = "prop_ensino",
  layer.name = "Predominancia de ensino",
  legend     = TRUE
)
```

A mesma função agrega em qualquer malha, bastando `polygon_type = "user"` e o `sf` no argumento
`polygon`. Usamos a malha de bairros da prefeitura, a mesma do [Capítulo 3](3-agregados.qmd).

```{r}
#| label: cnefe-counts-bairros
#| cache: true
#| message: false

anp_bairros <- st_read("dados/geo/bairros_anapolis.gpkg", quiet = TRUE)

anp_bairros_counts <- cnefe_counts(
  code_muni    = anp_code,
  polygon_type = "user",
  polygon      = anp_bairros,
  cache        = TRUE,
  verbose      = FALSE
)

nrow(anp_bairros_counts)
```

```{r}
#| label: map-cnefe-bairros
#| message: false

mapview(
  anp_bairros_counts,
  zcol       = "addr_type1",
  layer.name = "# Domicilios particulares"
)
```

::: {.callout-warning}
A `cnefe_counts()` informa, ao rodar, a fração dos pontos do CNEFE capturada pelos polígonos. Com a
malha de bairros, que cobre só a área urbana, ela fica em torno de 95%. Confira sempre esse número,
porque o que cai fora dos polígonos some da contagem sem aviso.
:::

Os pontos do CNEFE são a matéria-prima dos destinos que a Parte 2 vai usar. Escolas, unidades de
saúde e estabelecimentos de outras finalidades deixam de ser um total municipal e passam a ter
coordenada, que é o que uma matriz de tempo de viagem exige.
