---
title: "Instalação e ajustes iniciais"
execute:
  eval: false
---

A Parte 2 depende de um ambiente mais robusto que a Parte 1. O cálculo de matrizes de tempo de viagem é
feito pelo R5, um motor de roteamento escrito em Java, e o pacote `r5r` funciona como ponte entre o
R e esse motor. Faltam então duas coisas, os **pacotes de R** e o **Java**. 

::: {.callout-note}
## Nesta seção você vai

- instalar os pacotes de R usados na Parte 2
- instalar o Java 21
- reservar memória adequada para a máquina virtual Java
- carregar os pacotes e confirmar que o ambiente está funcional
:::

::: {.callout-tip}
## Script deste capítulo

Abra o arquivo `scripts/7-instalacao_acc.R` no projeto da oficina. É nele que vai o código
apresentado a seguir. Se ainda não tiver o projeto, volte ao
[Capítulo 1](1-instalacao.qmd).
:::


## Pacotes de R

Este curso assume que você já tem **R e RStudio** instalados. O bloco abaixo confere
quais dos pacotes usados nesta Parte já estão presentes e instala só os que faltam.

- `r5r` e `rJavaEnv` fazem o roteamento propriamente dito, e cuidam do Java por trás dele
- `sf` e `terra` lidam com dados espaciais, vetor e raster, respectivamente
- `dplyr` e `data.table` organizam e transformam os dados
- `ggplot2` e `mapview` geram os gráficos e os mapas
- `accessibility` calcula os indicadores de acessibilidade e equidade
- `h3jsr` e `cnefetools` dão suporte à grade H3 e aos dados do CNEFE, usados no próximo capítulo

```{r}
pacotes <- c(
  "r5r", "accessibility", "rJavaEnv", "sf", "terra", "dplyr",
  "data.table", "ggplot2", "mapview", "h3jsr", "cnefetools"
)

faltando <- pacotes[!pacotes %in% rownames(installed.packages())]

if (length(faltando) > 0) {
  install.packages(faltando, repos = "https://cloud.r-project.org")
}
```

## Java

O `r5r` usa o [R5](https://github.com/conveyal/r5), motor de roteamento escrito em Java. A partir da
versão 2.x do `r5r`, é necessário **Java 21**, e versões antigas, como 8 ou 11, não funcionam mais.

Em vez de instalar o JDK diretamente no sistema, o que normalmente exige permissão de administrador,
o pacote `rJavaEnv` cuida disso.

```{r}
library(rJavaEnv)

# dá o consentimento para o rJavaEnv baixar e gerenciar o Java (só precisa rodar uma vez)
rje_consent(provided = TRUE)

# baixa e instala o Java 21, se ainda não estiver em cache
java_quick_install(version = 21)

# aponta esta sessão do R para o Java 21 recém instalado
use_java(21)

# confirma a versão que o R, via rJava, está enxergando
java_check_version_rjava()
```

::: {.callout-note}
Em qualquer sessão nova do R, rode `rJavaEnv::use_java(21)` de
novo antes de usar o `r5r`, porque é isso que aponta o R para esse Java. O `PATH` do sistema não é
alterado, de propósito, para não interferir em outros programas.
:::

::: {.callout-important}
Se sua rede bloquear o download automático, por proxy corporativo ou firewall, baixe manualmente o
**Eclipse Temurin JDK 21** em <https://adoptium.net/temurin/releases/?version=21> e instale
normalmente. Nesse caso, o `r5r` encontra o Java do sistema mesmo sem o `use_java()`.
:::

## Carregando os pacotes e configurando a memória do Java

O R5 roda dentro de uma máquina virtual Java (JVM), que precisa de um limite de memória definido
**antes** de carregar o `r5r`. Para o tamanho de Anápolis, 4 a 6 GB são suficientes.

```{r}
options(java.parameters = "-Xmx6G")

library(r5r)
library(accessibility)
library(sf)
library(terra)
library(dplyr)
library(data.table)
library(ggplot2)
library(mapview)
```

::: {.callout-warning}
## A ordem importa

Se o `r5r` for carregado antes da linha de `options`, a memória padrão da JVM permanece em vigor e a
mudança só passa a valer após reiniciar a sessão do R.
:::

Se tudo rodou sem erro, o ambiente está pronto para o próximo capítulo.