---
title: "Leitura dos arquivos e montagem da rede"
execute:
  eval: false
---

Medir acessibilidade exige saber quanto tempo se leva para ir de cada origem a cada destino, por
cada modo de interesse. Esse cálculo depende de uma representação computacional da rede de
transportes, montada a partir de arquivos de origens distintas. Este capítulo apresenta os quatro
insumos usados na oficina, mostra como obtê-los e inspecioná-los, e constrói com eles a rede de
roteamento de Anápolis.

::: {.callout-note}
## Nesta seção você vai

- baixar os dados da oficina e organizá-los nas pastas do projeto
- inspecionar a grade de uso do solo, a rede viária, o modelo de elevação e o GTFS
- construir a rede de roteamento com `build_network()`
- conferir os erros de validação do GTFS
- visualizar a rede efetivamente usada pelo R5
:::

## Os dados da oficina

Para a Parte 2, são necessários nove arquivos. Todos são
distribuídos como *assets* de um
[*release*](https://github.com/pedreirajr/workshop_censo_acc_smu2026/releases/tag/dados) do
repositório da oficina, e cada nome na tabela abaixo é o link direto de download.

| Arquivo | Conteúdo | Destino no projeto |
|---|---|---|
| [`anapolis.pbf`](https://github.com/pedreirajr/workshop_censo_acc_smu2026/releases/download/dados/anapolis.pbf) | Rede viária (OpenStreetMap) do município | `dados/r5/` |
| [`Anapolis.tif`](https://github.com/pedreirajr/workshop_censo_acc_smu2026/releases/download/dados/Anapolis.tif) | Modelo digital de elevação (MDE), usado para custo de caminhada e bicicleta em ladeiras | `dados/r5/` |
| [`GTFS_ANL.zip`](https://github.com/pedreirajr/workshop_censo_acc_smu2026/releases/download/dados/GTFS_ANL.zip) | Feed GTFS do transporte público de Anápolis | `dados/r5/` |
| [`grade_h3r9_anapolis_empregos_renda_pop_urbano_rural.gpkg`](https://github.com/pedreirajr/workshop_censo_acc_smu2026/releases/download/dados/grade_h3r9_anapolis_empregos_renda_pop_urbano_rural.gpkg) | Grade de hexágonos H3 (resolução 9) com número de empregos, população, renda média e classificação urbano/rural | `dados/geo/` |
| [`cnes_anapolis_go_02.gpkg`](https://github.com/pedreirajr/workshop_censo_acc_smu2026/releases/download/dados/cnes_anapolis_go_02.gpkg) | CNES tipo 02, Atenção básica. 50 estabelecimentos | `dados/geo/` |
| [`cnes_anapolis_go_05.gpkg`](https://github.com/pedreirajr/workshop_censo_acc_smu2026/releases/download/dados/cnes_anapolis_go_05.gpkg) | CNES tipo 05, Hospital. 9 estabelecimentos | `dados/geo/` |
| [`cnes_anapolis_go_73.gpkg`](https://github.com/pedreirajr/workshop_censo_acc_smu2026/releases/download/dados/cnes_anapolis_go_73.gpkg) | CNES tipo 73, Emergência (pronto atendimento). 3 estabelecimentos | `dados/geo/` |
| [`links_visum_anapolis.gpkg`](https://github.com/pedreirajr/workshop_censo_acc_smu2026/releases/download/dados/links_visum_anapolis.gpkg) | Rede de links do modelo de tráfego (PTV Visum), com volumes, capacidades e velocidades | `dados/geo/` |
| [`proposta_ciclo.gpkg`](https://github.com/pedreirajr/workshop_censo_acc_smu2026/releases/download/dados/proposta_ciclo.gpkg) | Rede cicloviária proposta para Anápolis | `dados/geo/` |

Não é preciso baixar nada à mão. O bloco abaixo cria uma pasta fixa na sua área de usuário e busca
cada arquivo na URL do *release*. Ele confere antes se o arquivo já existe, então rodá-lo de novo em
outra sessão não repete o download.

::: {.callout-tip}
## Por que a pasta fica em `~`

Guardamos os dados em `~/oficina_acessibilidade_smu2026`, dentro da sua pasta pessoal (`~`), em vez
de um caminho relativo como `"dados/r5"`. Assim os arquivos ficam sempre no mesmo lugar, não importa
de onde você esteja rodando o R, sem precisar abrir nenhum projeto antes.
:::

```{r}
url_base <- "https://github.com/pedreirajr/workshop_censo_acc_smu2026/releases/download/dados"

baixa_dado <- function(arquivo, destino) {
  caminho <- file.path(destino, arquivo)

  if (!file.exists(caminho)) {
    dir.create(destino, recursive = TRUE, showWarnings = FALSE)
    download.file(paste0(url_base, "/", arquivo), caminho, mode = "wb")
  }

  caminho
}

pasta_dados <- path.expand("~/oficina_acessibilidade_smu2026")
pasta_rede  <- file.path(pasta_dados, "r5")
pasta_geo   <- file.path(pasta_dados, "geo")

# insumos da rede de roteamento
invisible(lapply(
  c("anapolis.pbf", "Anapolis.tif", "GTFS_ANL.zip"),
  baixa_dado,
  destino = pasta_rede
))

# grade de uso do solo
arq_grade <- baixa_dado(
  "grade_h3r9_anapolis_empregos_renda_pop_urbano_rural.gpkg",
  destino = pasta_geo
)

# unidades de saude (CNES), rede do modelo de trafego (Visum) e rede cicloviaria proposta
invisible(lapply(
  c(
    "cnes_anapolis_go_02.gpkg",
    "cnes_anapolis_go_05.gpkg",
    "cnes_anapolis_go_73.gpkg",
    "links_visum_anapolis.gpkg",
    "proposta_ciclo.gpkg"
  ),
  baixa_dado,
  destino = pasta_geo
))

list.files(c(pasta_rede, pasta_geo), full.names = TRUE)
```

São cerca de 40 MB no total, então o primeiro download leva alguns minutos em conexão lenta. Da
segunda vez em diante é instantâneo.

::: {.callout-tip}
## Por que duas pastas, e não uma só

As duas pastas têm papéis diferentes:

```
~/oficina_acessibilidade_smu2026/
├── r5/                        <- o r5r::build_network() lê essa pasta inteira, de uma vez
│   ├── anapolis.pbf
│   ├── Anapolis.tif
│   └── GTFS_ANL.zip
└── geo/                       <- lida direto com st_read(), fora do r5r
    ├── grade_h3r9_anapolis_empregos_renda_pop_urbano_rural.gpkg
    ├── cnes_anapolis_go_02.gpkg
    ├── cnes_anapolis_go_05.gpkg
    ├── cnes_anapolis_go_73.gpkg
    ├── links_visum_anapolis.gpkg
    └── proposta_ciclo.gpkg
```

O `build_network()`, no capítulo seguinte, varre `pasta_rede` inteira procurando um `.pbf`, um ou
mais `.zip` de GTFS e um `.tif` de elevação, e monta a rede de roteamento com o que encontrar ali.
Por isso os três arquivos de rede precisam estar juntos, na mesma pasta, e só eles. Os arquivos de
`pasta_geo` (grade, saúde, Visum) não são insumos de roteamento, então não têm essa exigência: cada
um é lido diretamente com `st_read()`, onde e quando for usado.
:::

## Grade de uso do solo (H3, resolução 9)

A grade é um conjunto de hexágonos [H3](https://h3geo.org/) cobrindo todo o município, com número de
empregos, população, renda média e uma classificação urbano ou rural por hexágono, já pronta para
uso. As quatro colunas têm origens diferentes. População (`pop_ph`, população em domicílios
particulares) e renda (`avg_inc_resp`, renda média dos responsáveis pelo domicílio) vêm do
`cnefetools::tracts_to_h3()`. Empregos (`Jobs`) vêm da RAIS (Relação
Anual de Informações Sociais), georreferenciada por @morelli_rais_2023. A classificação urbano/rural
(`classe_urbano`) foi feita à parte. Essas fontes já foram combinadas nesta grade, então não é
preciso refazer esse cruzamento.

```{r}
grade <- st_read(arq_grade, quiet = TRUE)

glimpse(sf::st_drop_geometry(grade))
```

```
Rows: 8,440
Columns: 5
$ id_hex        <chr> "89a8c040027ffff", "89a8c040103ffff", "89a8c040107ffff",…
$ Jobs          <dbl> 0.0000000, 0.0000000, 0.0000000, 0.0000000, 0.0000000, …
$ pop_ph        <dbl> 0.000000, 0.000000, 0.000000, 0.000000, 0.000000, 0.000…
$ avg_inc_resp  <dbl> NA, NA, NA, NA, NA, NA, NA, NA, NA, NA, NA, 1900.42, NA…
$ classe_urbano <chr> "Rural", "Rural", "Rural", "Rural", "Rural", "Rural", "…
```

- `id_hex`, identificador do hexágono H3
- `Jobs`, número de empregos no hexágono
- `pop_ph`, população em domicílios particulares no hexágono
- `avg_inc_resp`, renda média dos responsáveis pelo domicílio
- `classe_urbano`, `"Urbano"` ou `"Rural"`

```{r}
table(grade$classe_urbano)
```

A maior parte da área do município é rural, mas concentra pouca população e quase nenhum emprego. O
grosso da atividade urbana está nos cerca de 1.700 hexágonos classificados como `"Urbano"`. É neles
que o cálculo de acessibilidade vai focar.

```{r}
mapview(
  grade |>
    filter(classe_urbano == "Urbano"),
  zcol = "Jobs",
  layer.name = "Empregos por hexágono"
)
```

```{r}
mapview(
  grade |>
    filter(classe_urbano == "Urbano"),
  zcol = "avg_inc_resp",
  layer.name = "Renda média (R$)"
)
```
## Unidades de saúde (CNES)

A partir do Cadastro Nacional de Estabelecimentos de Saúde (CNES), foi preparada uma extração das
unidades de saúde de Anápolis em três categorias, usando o GeoCNES [@assis_geocnes_2024], ferramenta
em Python que geolocaliza estabelecimentos do CNES a partir do código IBGE do município.

| Código CNES | Tipo | Estabelecimentos em Anápolis |
|:-:|---|:-:|
| `02` | Atenção básica | 50 |
| `05` | Hospital | 9 |
| `73` | Emergência (pronto-socorro, UPA) | 3 |

Cada arquivo é uma camada de pontos, um por estabelecimento, com endereço, coordenadas e o número de
profissionais lotados ali (`prof`), usado mais adiante como uma medida de capacidade de atendimento.
Os três arquivos já foram baixados no bloco de dados no início do capítulo.

```{r}
ler_unidade <- function(arquivo, tipo) {
  st_read(arquivo, quiet = TRUE) |>
    mutate(tipo = tipo)
}

unidades_saude <- bind_rows(
  ler_unidade(file.path(pasta_geo, "cnes_anapolis_go_02.gpkg"), "atencao_basica"),
  ler_unidade(file.path(pasta_geo, "cnes_anapolis_go_05.gpkg"), "hospital"),
  ler_unidade(file.path(pasta_geo, "cnes_anapolis_go_73.gpkg"), "emergencia")
)

mapview(unidades_saude, zcol = "tipo", layer.name = "Unidades de saúde")
```

A diferença de escala é perceptível: atenção básica está espalhada pelo município,
enquanto hospital e emergência são mais concentrados. É exatamente esse tipo de padrão que
as medidas do próximo capítulo vão quantificar.

Do mesmo jeito que no CNEFE, conta-se quantos estabelecimentos de cada tipo caem em cada hexágono,
usando `h3jsr::point_to_cell()` para identificar o hexágono de resolução 9 que contém cada ponto.

```{r}
library(h3jsr)

unidades_h3 <- unidades_saude |>
  mutate(id_hex = point_to_cell(unidades_saude, res = 9)) |>
  st_drop_geometry() |>
  summarise(n = n(), prof = sum(prof, na.rm = TRUE), .by = c(id_hex, tipo))

grade <- grade |>
  left_join(
    unidades_h3 |>
      filter(tipo == "atencao_basica") |>
      transmute(id_hex, atencao_basica = n, capacidade_ab = prof),
    by = "id_hex"
  ) |>
  left_join(
    unidades_h3 |> filter(tipo == "hospital") |> transmute(id_hex, hospital = n),
    by = "id_hex"
  ) |>
  left_join(
    unidades_h3 |> filter(tipo == "emergencia") |> transmute(id_hex, emergencia = n),
    by = "id_hex"
  ) |>
  mutate(across(c(atencao_basica, capacidade_ab, hospital, emergencia), \(x) coalesce(x, 0)))
```

`atencao_basica`, `hospital` e `emergencia` contam estabelecimentos por hexágono. `capacidade_ab`
soma o número de profissionais só nas unidades de atenção básica, e vai servir de peso de oferta na
medida de competição do próximo capítulo.

## Rede viária (OpenStreetMap)

O arquivo `anapolis.pbf` é um extrato do OpenStreetMap com a rede viária do município, e precisa
estar nesse formato (`.pbf`) para o `r5r` conseguir lê-lo. A extração de um recorte para outros
municípios costuma ser feita pelo [BBBike](https://extract.bbbike.org/).

## Elevação (MDE)

`Anapolis.tif` é um modelo digital de elevação cobrindo a mesma área do extrato OSM. O `r5r` usa esse
*raster* para estimar o efeito de subidas e descidas no tempo de caminhada e de bicicleta.

Esse tipo de dado costuma ser obtido pelo [OpenTopography](https://opentopography.org/),
via plugin do QGIS; o MDE de 30 metros da Copernicus é uma escolha comum, assim como o SRTM.

## Transporte público (GTFS)

`GTFS_ANL.zip` é o feed de transporte público. Não é preciso descompactá-lo manualmente para usar no
`r5r`, que lê o `.zip` diretamente, mas vale explorar seu conteúdo antes.

```{r}
gtfs_dir <- file.path(tempdir(), "gtfs_anl")
unzip(file.path(pasta_rede, "GTFS_ANL.zip"), exdir = gtfs_dir)

list.files(gtfs_dir)
```

```{r}
calendario <- fread(file.path(gtfs_dir, "calendar.txt"))
calendario
```

::: {.callout-warning}
## Atenção à data de validade do feed

Este feed tem um único `service_id`, válido **apenas em 22/07/2026** (`start_date` = `end_date` =
`20260722`). Isso significa que, ao rotear por transporte público com o `r5r`, o
`departure_datetime` **precisa** cair nessa data. Qualquer outra data não terá viagens programadas.
Essa é a data usada no capítulo seguinte.
:::

```{r}
paradas <- fread(file.path(gtfs_dir, "stops.txt")) |>
  st_as_sf(coords = c("stop_lon", "stop_lat"), crs = 4326)

mapview(paradas, layer.name = "Paradas de ônibus")
```

Para mais detalhes sobre a especificação GTFS, vale a leitura do
[capítulo 4](https://ipeagit.github.io/intro_access_book/pt/4_dados_gtfs.html) do livro de
Introdução à acessibilidade urbana [@pereira_herszenhut_2023]. Vários feeds de transporte público de cidades
ao redor do mundo estão disponíveis publicamente no [Mobility Database](https://mobilitydatabase.org/),
um catálogo global de feeds GTFS, GTFS-Realtime e GBFS mantido pela MobilityData.

Quando a cidade não publica um feed público, também é possível construir um GTFS do zero. A
especificação exige pelo menos cinco arquivos `.txt`: `agency.txt` (a operadora), `stops.txt` (as
paradas), `routes.txt` (as linhas), `trips.txt` (as viagens de cada linha) e `stop_times.txt` (os
horários de passagem em cada parada de cada viagem), além de `calendar.txt` ou `calendar_dates.txt`
para definir em que dias cada serviço roda.

Com os quatro insumos conferidos, rede viária, elevação, GTFS e uso do solo, a rede de roteamento
pode ser construída.

## Construindo a rede de transporte

O `r5r::build_network()` exige que **todos os insumos estejam na mesma pasta**, um único arquivo
`.pbf`, opcionalmente um ou mais `.zip` de GTFS e opcionalmente um `.tif` de elevação. Ele também
grava nessa pasta o arquivo `network.dat`, com a rede já processada em cache, e um `gtfs_errors.csv`.

::: {.callout-important}
## Uma pasta só para a rede

Mantenha em `dados/r5/` apenas os insumos da rede. Se a pasta estiver sincronizada com um serviço de
nuvem, considere movê-la para um diretório local, porque o `network.dat` pode ficar com dezenas de
megabytes e seria sincronizado sem necessidade.
:::

```{r}
r5r_network <- build_network(
  data_path = pasta_rede,
  elevation = "TOBLER",
  overwrite = FALSE
)

r5r_network
```

- `elevation = "TOBLER"` faz o R5 penalizar o tempo de caminhada e de bicicleta em ladeiras, usando o
  `Anapolis.tif` que o bloco de download colocou em `dados/r5/`.
- Da primeira vez, o `build_network()` demora, porque compila o grafo a partir do `.pbf` e do GTFS.
  Nas próximas vezes, com `overwrite = FALSE` (o padrão), ele reaproveita o `network.dat` já salvo e
  carrega quase instantaneamente.
- Se algo no GTFS ou no `.pbf` mudar, rode com `overwrite = TRUE` para reconstruir do zero.

## Conferindo erros do GTFS

O `build_network()` valida o GTFS e salva os problemas encontrados em `gtfs_errors.csv`. Vale sempre
checar.

```{r}
erros_gtfs <- get_gtfs_errors(r5r_network)
erros_gtfs
```

Erros de prioridade `"HIGH"` impedem a construção da rede, caso em que o `build_network()` já teria
parado com um erro. Erros de prioridade mais baixa não bloqueiam, mas vale entender o que significam
antes de confiar nos resultados de transporte público.

No GTFS de Anápolis usado nesta oficina aparecem cerca de 867 avisos, todos de prioridade `LOW` ou
`MEDIUM`, a maioria `DuplicateKeyError` em `stop_id` (paradas cadastradas mais de uma vez) e
`RangeError` em `parent_station` (referência a uma estação-mãe que não existe no `stops.txt`). Isso é
comum em feeds GTFS reais e não impede o roteamento.

## Visualizando a rede

```{r}
rede_viaria <- street_network_to_sf(r5r_network)

ggplot() +
  geom_sf(data = rede_viaria$edges, linewidth = 0.15, color = "gray40") +
  theme_minimal() +
  labs(title = "Rede viária utilizada pelo R5")
```

Com a rede construída, já é possível calcular matrizes de tempo de viagem e acessibilidade.
