---
title: "Leitura dos arquivos e montagem da rede"
execute:
  eval: false
---

Medir acessibilidade exige saber quanto tempo se leva para ir de cada origem a cada destino, por
cada modo de interesse. Esse cálculo depende de uma representação computacional da rede de
transportes, montada a partir de arquivos de origens distintas. Este capítulo apresenta os quatro
insumos usados na oficina, mostra como obtê-los e inspecioná-los, e constrói com eles a rede de
roteamento de Anápolis.

::: {.callout-note}
## Nesta seção você vai

- baixar os dados da oficina e organizá-los nas pastas do projeto
- inspecionar a grade de uso do solo, a rede viária, o modelo de elevação e o GTFS
- construir a rede de roteamento com `build_network()`
- conferir os erros de validação do GTFS
- visualizar a rede efetivamente usada pelo R5
:::

## Os dados da oficina

Os arquivos que não são produzidos por código são distribuídos como *assets* de um
[*release*](https://github.com/pedreirajr/workshop_censo_acc_smu2026/releases/tag/dados) do
repositório da oficina.

| Arquivo | Conteúdo | Pasta |
|---|---|---|
| `anapolis.pbf` | Rede viária (OpenStreetMap) do município | `dados/r5/` |
| `Anapolis.tif` | Modelo digital de elevação (MDE), usado para custo de caminhada e bicicleta em ladeiras | `dados/r5/` |
| `GTFS_ANL.zip` | Feed GTFS do transporte público de Anápolis | `dados/r5/` |
| `grade_h3r9_anapolis_empregos_renda_pop_urbano_rural.gpkg` | Grade de hexágonos H3 (resolução 9) com número de empregos, população, renda média e classificação urbano/rural | `dados/geo/` |

O bloco abaixo baixa o que ainda não estiver na máquina. Rodá-lo mais de uma vez não repete o
download.

```{r}
url_base <- "https://github.com/pedreirajr/workshop_censo_acc_smu2026/releases/download/dados"

baixa_dado <- function(arquivo, destino) {
  caminho <- file.path(destino, arquivo)

  if (!file.exists(caminho)) {
    dir.create(destino, recursive = TRUE, showWarnings = FALSE)
    download.file(paste0(url_base, "/", arquivo), caminho, mode = "wb")
  }

  caminho
}

pasta_rede <- "dados/r5"
pasta_geo  <- "dados/geo"

invisible(lapply(
  c("anapolis.pbf", "Anapolis.tif", "GTFS_ANL.zip"),
  baixa_dado,
  destino = pasta_rede
))

arq_grade <- baixa_dado(
  "grade_h3r9_anapolis_empregos_renda_pop_urbano_rural.gpkg",
  destino = pasta_geo
)

list.files(pasta_rede)
```

## Grade de uso do solo (H3, resolução 9)

A grade é um conjunto de hexágonos [H3](https://h3geo.org/) cobrindo todo o município, com número de
empregos, população, renda média e uma classificação urbano ou rural por hexágono. Ela foi elaborada
a partir de dados do IBGE, com os produtos tratados na Parte 1.

```{r}
grade <- st_read(arq_grade, quiet = TRUE)

glimpse(sf::st_drop_geometry(grade))
```

- `id_hex`, identificador do hexágono H3
- `Jobs`, número de empregos no hexágono
- `pop_ph`, população residente no hexágono
- `avg_inc_resp`, renda média domiciliar per capita dos residentes
- `classe_urbano`, `"Urbano"` ou `"Rural"`

```{r}
table(grade$classe_urbano)
```

A maior parte da área do município é rural, mas concentra pouca população e quase nenhum emprego. O
grosso da atividade urbana está nos cerca de 1.700 hexágonos classificados como `"Urbano"`. É neles
que o cálculo de acessibilidade vai focar, para manter o processamento leve e o resultado
interpretável.

```{r}
mapview(
  grade |>
    filter(classe_urbano == "Urbano"),
  zcol = "Jobs",
  layer.name = "Empregos por hexágono"
)
```

```{r}
mapview(
  grade |>
    filter(classe_urbano == "Urbano"),
  zcol = "avg_inc_resp",
  layer.name = "Renda média (R$)"
)
```

## Rede viária (OpenStreetMap)

O arquivo `anapolis.pbf` é um extrato do OpenStreetMap. O GDAL, por meio do `sf`, lê `.pbf` com o
driver OSM, que expõe a rede em várias camadas.

```{r}
st_layers(file.path(pasta_rede, "anapolis.pbf"))
```

A camada `lines` traz as vias (ruas, avenidas, ciclovias e outras), usada pelo `r5r` para caminhada,
bicicleta e carro.

```{r}
vias <- st_read(
  file.path(pasta_rede, "anapolis.pbf"),
  layer = "lines",
  quiet = TRUE
)

ggplot(vias) +
  geom_sf(linewidth = 0.15, color = "gray30") +
  theme_minimal() +
  labs(title = "Rede viária de Anápolis (OSM)")
```

## Elevação (MDE)

`Anapolis.tif` é um modelo digital de elevação cobrindo a mesma área do extrato OSM. O `r5r` usa esse
*raster* para estimar o efeito de subidas e descidas no tempo de caminhada e de bicicleta.

```{r}
mde <- rast(file.path(pasta_rede, "Anapolis.tif"))
mde <- setMinMax(mde)

plot(mde, main = "Modelo digital de elevação - Anápolis (m)")
```

```{r}
c(
  min  = global(mde, "min", na.rm = TRUE)[1, 1],
  max  = global(mde, "max", na.rm = TRUE)[1, 1],
  mean = global(mde, "mean", na.rm = TRUE)[1, 1]
)
```

O terreno varia de aproximadamente 686 a 1.158 metros, desnível relevante o suficiente para impactar
tempos de caminhada e de bicicleta em algumas regiões do município.

## Transporte público (GTFS)

`GTFS_ANL.zip` é o feed de transporte público. Não precisamos descompactá-lo manualmente para usar no
`r5r`, que lê o `.zip` diretamente, mas vale explorar seu conteúdo antes.

```{r}
gtfs_dir <- file.path(tempdir(), "gtfs_anl")
unzip(file.path(pasta_rede, "GTFS_ANL.zip"), exdir = gtfs_dir)

list.files(gtfs_dir)
```

```{r}
calendario <- fread(file.path(gtfs_dir, "calendar.txt"))
calendario
```

::: {.callout-warning}
## Atenção à data de validade do feed

Este feed tem um único `service_id`, válido **apenas em 22/07/2026** (`start_date` = `end_date` =
`20260722`). Isso significa que, ao rotear por transporte público com o `r5r`, o
`departure_datetime` **precisa** cair nessa data. Qualquer outra data não terá viagens programadas.
Essa é a data usada no capítulo seguinte.
:::

```{r}
paradas <- fread(file.path(gtfs_dir, "stops.txt")) |>
  st_as_sf(coords = c("stop_lon", "stop_lat"), crs = 4326)

mapview(paradas, layer.name = "Paradas de ônibus")
```

Com os quatro insumos conferidos, rede viária, elevação, GTFS e uso do solo, podemos construir a rede
de roteamento.

## Construindo a rede de transporte

O `r5r::build_network()` exige que **todos os insumos estejam na mesma pasta**, um único arquivo
`.pbf`, opcionalmente um ou mais `.zip` de GTFS e opcionalmente um `.tif` de elevação. Ele também
grava nessa pasta o arquivo `network.dat`, com a rede já processada em cache, e um `gtfs_errors.csv`.

::: {.callout-important}
## Uma pasta só para a rede

Mantenha em `dados/r5/` apenas os insumos da rede. Se a pasta estiver sincronizada com um serviço de
nuvem, considere movê-la para um diretório local, porque o `network.dat` pode ficar com dezenas de
megabytes e seria sincronizado sem necessidade.
:::

```{r}
r5r_network <- build_network(
  data_path = pasta_rede,
  elevation = "TOBLER",
  overwrite = FALSE
)

r5r_network
```

- `elevation = "TOBLER"` faz o R5 penalizar o tempo de caminhada e de bicicleta em ladeiras, usando o
  `Anapolis.tif` que está na pasta.
- Da primeira vez, o `build_network()` demora, porque compila o grafo a partir do `.pbf` e do GTFS.
  Nas próximas vezes, com `overwrite = FALSE` (o padrão), ele reaproveita o `network.dat` já salvo e
  carrega quase instantaneamente.
- Se algo no GTFS ou no `.pbf` mudar, rode com `overwrite = TRUE` para reconstruir do zero.

## Conferindo erros do GTFS

O `build_network()` valida o GTFS e salva os problemas encontrados em `gtfs_errors.csv`. Vale sempre
checar.

```{r}
erros_gtfs <- get_gtfs_errors(r5r_network)
erros_gtfs
```

Erros de prioridade `"HIGH"` impedem a construção da rede, caso em que o `build_network()` já teria
parado com um erro. Erros de prioridade mais baixa não bloqueiam, mas vale entender o que significam
antes de confiar nos resultados de transporte público.

No GTFS de Anápolis usado nesta oficina aparecem cerca de 867 avisos, todos de prioridade `LOW` ou
`MEDIUM`, a maioria `DuplicateKeyError` em `stop_id` (paradas cadastradas mais de uma vez) e
`RangeError` em `parent_station` (referência a uma estação-mãe que não existe no `stops.txt`). Isso é
comum em feeds GTFS reais e não impede o roteamento, mas é um bom lembrete de que "os dados vieram de
um pacote" não significa "os dados estão limpos".

## Visualizando a rede

```{r}
rede_viaria <- street_network_to_sf(r5r_network)

ggplot() +
  geom_sf(data = rede_viaria$edges, linewidth = 0.15, color = "gray40") +
  theme_minimal() +
  labs(title = "Rede viária utilizada pelo R5")
```

Com a rede construída, já podemos calcular matrizes de tempo de viagem e acessibilidade.
