---
title: "Cômputo dos indicadores"
execute:
  eval: false
---

Com a rede construída, o caminho até um indicador de acessibilidade tem duas etapas. Primeiro se
calcula quanto tempo se leva de cada origem a cada destino, o que produz uma matriz de tempos de
viagem. Depois se combina essa matriz com a distribuição das oportunidades no território, o que
produz o indicador. Este capítulo percorre as duas etapas para quatro modos, a pé, de bicicleta, de
carro e por transporte público, e compara os resultados.

::: {.callout-warning}
## Continuação da mesma sessão

Este capítulo usa os objetos `grade` e `r5r_network`, criados no capítulo
[8](8-rede.qmd). Se você reiniciou o R, rode aquele capítulo antes deste.
:::

::: {.callout-note}
## Nesta seção você vai

- preparar os pontos de origem e destino a partir da grade H3
- calcular matrizes de tempo de viagem para quatro modos
- calcular acessibilidade cumulativa a empregos
- calcular acessibilidade com função de decaimento (gravidade)
- comparar os quatro modos em gráfico e em mapa
:::

## Pontos de origem e destino

Usamos o centroide de cada hexágono **urbano** como ponto de origem e destino. O `r5r` espera um
`data.frame` ou `sf` com colunas `id`, `lon` e `lat`, em WGS84.

```{r}
grade_urbana <- grade |>
  filter(classe_urbano == "Urbano") |>
  st_transform(4326)

pontos <- grade_urbana |>
  st_centroid() |>
  mutate(
    lon = st_coordinates(geom)[, 1],
    lat = st_coordinates(geom)[, 2]
  ) |>
  st_drop_geometry() |>
  transmute(id = id_hex, lon, lat)

nrow(pontos)
```

::: {.callout-tip}
## Amostra para teste rápido

Para um teste rápido durante a aula ao vivo, use uma amostra de hexágonos em vez do conjunto
completo. O cálculo fica bem mais rápido e serve para conferir que o código funciona antes de rodar
tudo.

``` r
pontos_demo <- pontos |>
  slice_sample(n = 300)
```

Troque `pontos` por `pontos_demo` nas chamadas abaixo e depois volte para `pontos` para o resultado
completo.
:::

E a tabela de uso do solo, com os nomes de coluna que o `accessibility` espera.

```{r}
uso_solo <- grade_urbana |>
  st_drop_geometry() |>
  transmute(
    id = id_hex,
    jobs = Jobs,
    population = pop_ph,
    income = avg_inc_resp
  )

head(uso_solo)
```

## Matrizes de tempo de viagem

O transporte público só tem viagens programadas em **22/07/2026**, como visto no capítulo anterior,
então usamos essa data também nos outros modos, por consistência. Para caminhada, bicicleta e carro o
horário não muda o resultado, porque não há tabela de horários envolvida.

```{r}
data_viagem <- as.POSIXct("22-07-2026 07:00:00", format = "%d-%m-%Y %H:%M:%S")
```

### A pé

```{r}
ttm_pe <- travel_time_matrix(
  r5r_network = r5r_network,
  origins = pontos,
  destinations = pontos,
  mode = "WALK",
  departure_datetime = data_viagem,
  max_trip_duration = 60
)

head(ttm_pe)
```

### Bicicleta

```{r}
ttm_bike <- travel_time_matrix(
  r5r_network = r5r_network,
  origins = pontos,
  destinations = pontos,
  mode = "BICYCLE",
  departure_datetime = data_viagem,
  max_lts = 2,
  max_trip_duration = 60
)
```

### Carro

```{r}
ttm_carro <- travel_time_matrix(
  r5r_network = r5r_network,
  origins = pontos,
  destinations = pontos,
  mode = "CAR",
  departure_datetime = data_viagem,
  max_trip_duration = 60
)
```

### Transporte público

Para transporte público, o modo de acesso e egresso a pé (`"WALK"`) é combinado com `"TRANSIT"`. Usar
uma janela de tempo (`time_window`) maior deixa a estimativa mais robusta a variações de horário, e
também mais lenta. Trinta minutos é um bom equilíbrio para uma aula.

```{r}
ttm_transporte_publico <- travel_time_matrix(
  r5r_network = r5r_network,
  origins = pontos,
  destinations = pontos,
  mode = c("WALK", "TRANSIT"),
  departure_datetime = data_viagem,
  time_window = 30,
  max_walk_time = 30,
  max_trip_duration = 90
)
```

## Acessibilidade cumulativa (oportunidades cumulativas)

Quantos empregos são alcançáveis em até 30 minutos, por hexágono, em cada modo? Usamos
`accessibility::cumulative_cutoff()`, que espera a coluna de custo `travel_time_p50`, o tempo mediano
de viagem dentro da janela usada.

```{r}
acess_pe <- cumulative_cutoff(
  travel_matrix = ttm_pe,
  land_use_data = uso_solo,
  opportunity = "jobs",
  travel_cost = "travel_time_p50",
  cutoff = 30
)

acess_bike <- cumulative_cutoff(
  travel_matrix = ttm_bike,
  land_use_data = uso_solo,
  opportunity = "jobs",
  travel_cost = "travel_time_p50",
  cutoff = 30
)

acess_carro <- cumulative_cutoff(
  travel_matrix = ttm_carro,
  land_use_data = uso_solo,
  opportunity = "jobs",
  travel_cost = "travel_time_p50",
  cutoff = 30
)

acess_tp <- cumulative_cutoff(
  travel_matrix = ttm_transporte_publico,
  land_use_data = uso_solo,
  opportunity = "jobs",
  travel_cost = "travel_time_p50",
  cutoff = 30
)
```

Juntando os quatro resultados em uma única tabela, para comparar.

```{r}
acess_modos <- bind_rows(
  acess_pe |>
    mutate(modo = "A pe"),
  acess_bike |>
    mutate(modo = "Bicicleta"),
  acess_carro |>
    mutate(modo = "Carro"),
  acess_tp |>
    mutate(modo = "Transporte publico")
)

ggplot(acess_modos, aes(x = modo, y = jobs, fill = modo)) +
  geom_boxplot(show.legend = FALSE) +
  labs(
    title = "Empregos alcançáveis em até 30 minutos, por modo",
    x = NULL, y = "Empregos acessíveis"
  ) +
  theme_minimal()
```

E em mapa, para o transporte público.

```{r}
grade_urbana |>
  left_join(acess_tp, by = c("id_hex" = "id")) |>
  ggplot() +
  geom_sf(aes(fill = jobs), color = NA) +
  scale_fill_viridis_c(name = "Empregos\nem até 30 min") +
  theme_minimal() +
  labs(title = "Acessibilidade a empregos por transporte público")
```

## Acessibilidade por gravidade

A abordagem de oportunidades cumulativas usa um corte rígido, em que 30 minutos "conta" e 31 minutos
"não conta". Uma alternativa é ponderar as oportunidades pelo tempo de viagem com uma função de
decaimento, por exemplo uma decaída exponencial, em que oportunidades mais distantes pesam cada vez
menos.

```{r}
acess_grav_tp <- gravity(
  travel_matrix = ttm_transporte_publico,
  land_use_data = uso_solo,
  opportunity = "jobs",
  travel_cost = "travel_time_p50",
  decay_function = decay_exponential(decay_value = 0.1)
)

head(acess_grav_tp)
```

Outras funções de decaimento disponíveis no `accessibility` são `decay_binary()`, `decay_linear()`,
`decay_logistic()`, `decay_power()` e `decay_stepped()`, todas documentadas em `?decay_exponential` e
na [vinheta de funções de decaimento](https://ipeagit.github.io/accessibility/articles/decay_functions.html)
do pacote.

Com a acessibilidade calculada para os quatro modos, o próximo passo é olhar para quem se beneficia
mais ou menos dela.
